---
title: "Project: Αριθμητικές Μέθοδοι στην Επιστήμη των Δεδομένων"
subtitle: "Κλασική και Διαστηματική Ανάλυση Χρηματιστηριακών Αποδόσεων (DIA ETF και 15 μετοχές)"
author: "Alexandros Tsagkanos — ΑΜ: up1125886"
date: "`r format(Sys.Date(), '%d %B %Y')`"
output:
  pdf_document:
    toc: true
    toc_depth: 3
    number_sections: true
    latex_engine: xelatex
    fig_width: 7
    fig_height: 4.3
    fig_caption: true
    highlight: tango
fontsize: 11pt
mainfont: "Times New Roman"
monofont: "Consolas"
geometry: "margin=2.4cm"
bibliography: refs.bib
link-citations: true
nocite: |
  @kutner2005, @rosseel2012, @cronbach1951, @white1980, @neweywest1987,
  @kunsch1989, @androulakis2026
header-includes: |
  \usepackage{fvextra}
  \DefineVerbatimEnvironment{Highlighting}{Verbatim}{breaklines,breakanywhere,commandchars=\\\{\},fontsize=\footnotesize}
  \DefineVerbatimEnvironment{verbatim}{Verbatim}{breaklines,breakanywhere,fontsize=\footnotesize}
  \usepackage{float}
  \setcounter{secnumdepth}{3}
---

```{r setup, include=FALSE}
# knitr defaults για όλο το report. cairo_pdf: διανυσματικά γραφήματα που
# αποδίδουν σωστά τα ελληνικά. width=80 ώστε τα summary() να χωράνε στη σελίδα.
knitr::opts_chunk$set(
  echo = TRUE, message = FALSE, warning = FALSE, comment = "",
  fig.align = "center", fig.pos = "H", out.width = "100%",
  dev = "cairo_pdf", dpi = 150
)
options(width = 80)

# Αν λείπει κάποιο πακέτο ή το LaTeX, το εγκαθιστούμε μία φορά (αλλιώς no-op).
# Έτσι το report χτίζεται και σε καθαρό μηχάνημα / RStudio.
.req <- c("quantmod", "psych", "corrplot", "ggplot2", "lavaan", "knitr",
          "car", "moments", "MASS", "kableExtra", "gvlma", "rpart", "rpart.plot",
          "GPArotation", "lmtest", "sandwich", "nnls", "tseries",
          "rmarkdown", "tinytex")
.missing <- .req[!vapply(.req, requireNamespace, logical(1), quietly = TRUE)]
if (length(.missing) > 0)
  install.packages(.missing, repos = "https://cloud.r-project.org")
if (!nzchar(Sys.which("xelatex")) && !nzchar(Sys.which("pdflatex")) &&
    !tinytex::is_tinytex())
  tinytex::install_tinytex()
```

# Περίληψη {-}

Η εργασία συγκρίνει την κλασική στατιστική ανάλυση (αποδόσεις Close-to-Close) με τη
**διαστηματική ανάλυση δεδομένων** (ημερήσια διαστήματα [Low, High], αναπαράσταση mid/rad)
για τη σχέση του ETF **DIA** (Dow Jones Industrial Average) με 15 μετοχές από 5 κλάδους του
S&P 500, σε 1.253 ευθυγραμμισμένες ημερήσιες παρατηρήσεις της περιόδου 2021–2025. Η κλασική
stepwise παλινδρόμηση εξηγεί το 88.4% της διακύμανσης του DIA και το μοντέλο των κέντρων
(CRM) το 84.6% — σχεδόν ταυτόσημη εικόνα, όπως αναμένεται θεωρητικά. Η εξίσωση του εύρους
(rad) εμφανίζει $R^2$ = 0.79, το οποίο όμως τεκμηριώνεται ότι είναι κατά κύριο λόγο
**μηχανικό αποτέλεσμα άθροισης** (το 0.72 προκύπτει από τον απλό μέσο όρο των επιμέρους
rad) με στατιστικά άκυρη OLS συμπερασματολογία λόγω αυτοσυσχέτισης· το ορθό συμπέρασμα
είναι η ύπαρξη ισχυρού **κοινού παράγοντα ενδοημερήσιας αστάθειας**, μη παρατηρήσιμου από
την κλασική ανάλυση. Η ανάλυση συμπληρώνεται με παραγοντική ανάλυση, PCA, SEM, εύρωστη
(HC3/HAC) συμπερασματολογία, περιορισμένη CRM (CCRM), έλεγχο εκτός δείγματος και πλήρως
αναπαραγώγιμο pipeline.

**Abstract.** We compare classical (close-to-close) and interval-valued (daily [Low, High],
mid/rad representation) statistical analysis of the relation between the DIA ETF and 15
S&P 500 stocks across five sectors, over 1,253 aligned trading days (2021–2025). Classical
stepwise regression explains 88.4% of DIA variance and the interval Centre-and-Range
Method (CRM, centre equation) 84.6%.
The range (rad) equation attains $R^2$ = 0.79, which we show is largely a mechanical
aggregation effect (0.72 from the constituent mean alone) with OLS inference invalidated
by autocorrelation; the substantive finding is a strong common intraday-volatility factor
invisible to close-to-close analysis. Robust (HC3/HAC) inference, constrained CRM,
out-of-sample checks and a fully reproducible pipeline complete the study.

**Λέξεις-κλειδιά:** διαστηματικά δεδομένα· συμβολική ανάλυση δεδομένων· Center-and-Range
Method· αποδόσεις μετοχών· ενδοημερήσια αστάθεια· εύρωστη συμπερασματολογία.

**Συνεισφορές:** (α) συγκριτικό πλαίσιο κλασικής–διαστηματικής παλινδρόμησης στο ίδιο
panel με κοινή προεπεξεργασία· (β) πλήρης αξιολόγηση διαστηματικής πρόβλεψης (CRM και
CCRM με μετρικές κάλυψης/αποδοτικότητας/εγκυρότητας)· (γ) ειλικρινής ερμηνεία του rad
μέσω αποσύνθεσης του μηχανικού μέρους (ταυτότητα άθροισης) και εύρωστης
συμπερασματολογίας· (δ) πλήρως αναπαραγώγιμο pipeline (σπόρος = ΑΜ, τοπικό στιγμιότυπο
δεδομένων, αυτόματη εγκατάσταση εξαρτήσεων).

*Σημείωση: οι αριθμοί της περίληψης είναι στατικοί· υπολογίζονται και τεκμηριώνονται
δυναμικά στις αντίστοιχες ενότητες (ντετερμινιστικό pipeline: σταθερό seed + τοπικά CSV).*

# Εισαγωγή και Στόχος της Εργασίας

Η παρούσα εργασία εκπονείται στο πλαίσιο του μαθήματος *«Αριθμητικές Μέθοδοι στην
Επιστήμη των Δεδομένων»* και αποσκοπεί στη **συγκριτική μελέτη της κλασικής
στατιστικής ανάλυσης** (όπου κάθε ημερήσια παρατήρηση είναι ένας πραγματικός αριθμός
— η απόδοση Close-to-Close) **έναντι της διαστηματικής (interval) ανάλυσης δεδομένων**
(όπου κάθε παρατήρηση είναι ένα διάστημα [Low, High] και αναπαρίσταται από το ζεύγος
*mid* και *rad*).

Ως **εξαρτημένη μεταβλητή Y** χρησιμοποιείται ο δείκτης **DIA** (SPDR Dow Jones
Industrial Average ETF) και ως **ανεξάρτητες μεταβλητές X₁,…,X₁₅** έχουν επιλεγεί
δεκαπέντε μετοχές κατανεμημένες σε πέντε τομείς της αμερικανικής αγοράς:

| Τομέας (Sector ETF) | Μετοχές |
|---|---|
| Technology (XLK)              | NVDA, AAPL, MSFT |
| Financials (XLF)              | BAC, JPM, V      |
| Communications (XLC)          | GOOGL, META, NFLX|
| Consumer Discretionary (XLY)  | AMZN, TSLA, HD   |
| Health (XLV)                  | LLY, JNJ, UNH    |

Η μελέτη καλύπτει την περίοδο **01-01-2021 έως 31-12-2025** (πέντε ολόκληρα ημερολογιακά
έτη)^[Το όρισμα `to` του quantmod λειτουργεί ως αποκλειστικό άκρο, οπότε η τελευταία
διαπραγματεύσιμη ημέρα του δείγματος είναι η 30/12/2025. Το panel ορίζεται από το τοπικό
στιγμιότυπο CSV στον φάκελο `data/` (n = 1253 αποδόσεις), ώστε ο αριθμός παρατηρήσεων να
μην εξαρτάται από ενδεχόμενη εκ νέου λήψη.], παρέχοντας περισσότερες από 1.250
ευθυγραμμισμένες ημερήσιες παρατηρήσεις (ο ακριβής αριθμός υπολογίζεται και αναφέρεται
παρακάτω). Οι αποδόσεις είναι **price returns** (τιμές κλεισίματος Close, χωρίς
προσαρμογή μερισμάτων), όπως ακριβώς ορίζει η εκφώνηση (§1.4).
Το θεωρητικό πλαίσιο για τη διαστηματική παλινδρόμηση ακολουθεί τη **μέθοδο των κέντρων**
των @billard2000 (για την ακριβή σχέση με τη Center-and-Range Method των Lima Neto &
de Carvalho, βλ. §B2), ενώ για τη συζήτηση της Interval Factor Analysis βασιζόμαστε
στην εργασία των @douzal2007.^[Η αναφορά @douzal2007 παρατίθεται όπως ακριβώς δίνεται στη
βιβλιογραφία της εκφώνησης (στοιχείο 2)· δεν εντοπίστηκε με αυτά τα βιβλιογραφικά στοιχεία
σε βάσεις δεδομένων. Τα ουσιαστικά σημεία της §B4 στηρίζονται στο επαληθευμένο @douzal2011
και στους @lauro2000.]

# Σχετική Βιβλιογραφία

Η **συμβολική ανάλυση δεδομένων** (Symbolic Data Analysis) επεκτείνει την κλασική
στατιστική σε παρατηρήσεις που δεν είναι σημεία αλλά σύνολα — διαστήματα, ιστογράμματα,
κατανομές. Τα θεμέλια για διαστηματικές μεταβλητές τέθηκαν από τους @bertrand2000
(περιγραφική στατιστική διαστημάτων) και συστηματοποιήθηκαν από τους @billard2003, οι
οποίοι τοποθέτησαν το πεδίο ως μετάβαση «από τη στατιστική των δεδομένων στη στατιστική
της γνώσης». Στην παλινδρόμηση, οι @billard2000 πρότειναν την αρχική **Μέθοδο των Κέντρων**
(προσαρμογή στο κέντρο του διαστήματος), την οποία οι @limaneto2008 γενίκευσαν στη
**Center-and-Range Method (CRM)** με χωριστή εξίσωση για το εύρος, και αργότερα
[@limaneto2010] στην **περιορισμένη CCRM** που εγγυάται μη-αρνητικό προβλεπόμενο εύρος.
Για τη μείωση διάστασης, η επέκταση της PCA σε διαστηματικά δεδομένα μελετήθηκε από τους
@douzal2007 και @douzal2011, με τα γνωστά προβλήματα μη-μοναδικότητας της διαστηματικής
συνδιακύμανσης που καθιστούν την πλήρη Interval FA δυσεπίλυτη (βλ. §B4).

Παράλληλα, στη χρηματοοικονομική βιβλιογραφία το **ημερήσιο εύρος τιμών** έχει μακρά
ιστορία ως εκτιμητής αστάθειας: ο @parkinson1980 έδειξε ότι το εύρος High–Low παρέχει
σημαντικά αποδοτικότερη εκτίμηση της διακύμανσης από τις αποδόσεις κλεισίματος, και οι
@garmanklass1980 τον βελτίωσαν αξιοποιώντας πλήρη OHLC πληροφορία. Η δυναμική της
δεσμευμένης αστάθειας μοντελοποιείται κλασικά με την οικογένεια ARCH/GARCH
[@engle1982; @bollerslev1986]. Το Παράρτημα Δ9 γεφυρώνει ρητά τα δύο ρεύματα: δείχνουμε
ότι το `rad` της διαστηματικής αναπαράστασης ταυτίζεται (ως προς κλίμακα) με τον εκτιμητή
του Parkinson και συγκρίνεται με τη δεσμευμένη αστάθεια ενός GARCH(1,1).

Η παρούσα εργασία τοποθετείται στην τομή των δύο ρευμάτων: εφαρμόζει το πλαίσιο
CRM/CCRM σε πραγματικά χρηματιστηριακά διαστήματα [Low, High], αξιολογεί την ποιότητα
ανακατασκευής των διαστημάτων με τις μετρικές της βιβλιογραφίας (RMSE ορίων, κάλυψη,
αποδοτικότητα, εγκυρότητα), και ερμηνεύει το αποτέλεσμα του εύρους υπό το πρίσμα της
βιβλιογραφίας range-based volatility — με εύρωστη συμπερασματολογία [@white1980;
@neweywest1987] όπου οι κλασικές υποθέσεις παραβιάζονται.

```{r libraries}
# core πακέτα: δεδομένα, περιγραφικά/FA, γραφήματα, SEM, VIF, πίνακες
library(quantmod); library(psych); library(corrplot); library(ggplot2)
library(lavaan); library(knitr); library(car); library(moments)
library(MASS); library(kableExtra)
# χρησιμοποιούνται στο Παράρτημα (Δ): δέντρο, robust/HAC SE, CCRM, έλεγχοι χρονοσειράς
library(gvlma); library(rpart); library(rpart.plot)
library(lmtest); library(sandwich); library(nnls); library(tseries)

# Μικρός wrapper για τους πίνακες: booktabs + σταθερή θέση. Σε PDF εφαρμόζει
# kableExtra styling, ενώ διαδραστικά (console) επιστρέφει απλό markdown - αλλιώς
# η kable(format="latex") θα τύπωνε ωμό LaTeX. wide=TRUE -> μικρότερη γραμματοσειρά
# (δουλεύει και σε longtables, όπου το scale_down αγνοείται).
ktab <- function(x, caption = NULL, digits = 3, wide = FALSE, ...) {
  k <- knitr::kable(x, caption = caption, booktabs = TRUE,
                    digits = digits, linesep = "", ...)
  if (knitr::is_latex_output()) {
    opts <- if (wide) c("HOLD_position", "scale_down") else "HOLD_position"
    k <- kableExtra::kable_styling(k, latex_options = opts,
                                   font_size = if (wide) 8 else 9)
  }
  k
}

# κοινό θέμα για όλα τα ggplot (συνέπεια) + παλέτα Okabe-Ito (φιλική σε αχρωματοψία)
theme_paper <- function(base = 11) {
  ggplot2::theme_bw(base_size = base) +
    ggplot2::theme(
      panel.grid.minor = ggplot2::element_blank(),
      panel.grid.major = ggplot2::element_line(linewidth = 0.3, colour = "grey88"),
      plot.title    = ggplot2::element_text(face = "bold", size = ggplot2::rel(1.0)),
      plot.subtitle = ggplot2::element_text(colour = "grey30", size = ggplot2::rel(0.85)),
      strip.background = ggplot2::element_rect(fill = "grey92", colour = NA),
      strip.text    = ggplot2::element_text(face = "bold", size = ggplot2::rel(0.75)),
      axis.title    = ggplot2::element_text(size = ggplot2::rel(0.9)),
      legend.position = "none")
}
okabe_ito <- c("#000000", "#E69F00", "#56B4E9", "#009E73",
               "#F0E442", "#0072B2", "#D55E00", "#CC79A7")
sector_pal <- c(Tech = "#0072B2", Fin = "#E69F00", Comm = "#009E73",
                Cons = "#D55E00", Health = "#CC79A7")

# seed = ΑΜ φοιτητή, για αναπαραγωγιμότητα
set.seed(1125886)
```

# Λήψη Δεδομένων και Κατασκευή Μεταβλητών

## Λήψη Δεδομένων από το Yahoo Finance

```{r download-data, results='hide'}
# Y = DIA (εξαρτημένη), X1..X15 = οι 15 μετοχές, ομαδοποιημένες κατά τομέα
tickers_Y      <- "DIA"
tickers_tech   <- c("NVDA", "AAPL", "MSFT")           # Τεχνολογία
tickers_fin    <- c("BAC",  "JPM",  "V")              # Χρηματοοικονομικά
tickers_comm   <- c("GOOGL","META", "NFLX")           # Επικοινωνίες
tickers_cons   <- c("AMZN", "TSLA", "HD")             # Καταναλωτικά
tickers_health <- c("LLY",  "JNJ",  "UNH")            # Υγεία

# Συγκεντρωτικός πίνακας μετοχών και τομέων (θα χρησιμεύσει αργότερα)
sectors_df <- data.frame(
  Ticker = c(tickers_tech, tickers_fin, tickers_comm, tickers_cons, tickers_health),
  Sector = c(rep("Tech",     3),
             rep("Fin",      3),
             rep("Comm",     3),
             rep("Cons",     3),
             rep("Health",   3))
)
all_tickers <- c(tickers_Y, sectors_df$Ticker)

# Ημερομηνίες περιόδου μελέτης
date_from <- "2021-01-01"
date_to   <- "2025-12-31"

# Cache των δεδομένων σε CSV: αν υπάρχει το αρχείο στο data/ το διαβάζουμε,
# αλλιώς το κατεβάζουμε μία φορά από το Yahoo και το σώζουμε. Έτσι το knit είναι
# ντετερμινιστικό, δεν εξαρτάται από το δίκτυο, και τα δεδομένα ταξιδεύουν με το
# report (αναπαραγωγιμότητα, §3.3).
data_dir <- "data"
dir.create(data_dir, showWarnings = FALSE)

get_one <- function(sym) {
  csv <- file.path(data_dir, paste0(sym, ".csv"))
  if (file.exists(csv)) {                         # από cache
    df <- read.csv(csv, stringsAsFactors = FALSE)
    x  <- xts::xts(as.matrix(df[, -1]), order.by = as.Date(df$Date))
    return(x)
  }
  res <- tryCatch(                                # αλλιώς κατέβασέ το
    quantmod::getSymbols(sym, src = "yahoo",
                         from = date_from, to = date_to,
                         auto.assign = FALSE),
    error = function(e) NULL
  )
  if (!is.null(res)) {
    write.csv(data.frame(Date = index(res), zoo::coredata(res)),
              csv, row.names = FALSE)
  }
  res
}

prices_list <- setNames(lapply(all_tickers, get_one), all_tickers)

# Έλεγχος ότι διαβάστηκαν/κατέβηκαν όλα τα σύμβολα
ok <- sapply(prices_list, function(x) !is.null(x) && NROW(x) > 100)
stopifnot("Αποτυχία λήψης/ανάγνωσης για ένα ή περισσότερα tickers." = all(ok))
```

## Κατασκευή Κλασικών και Διαστηματικών Αποδόσεων

Σύμφωνα με την εκφώνηση και το συνοδευτικό υλικό:

- **Κλασική απόδοση (Close-to-Close):**  $r_t = \dfrac{C_t}{C_{t-1}} - 1$
- **Διαστηματική απόδοση:**  $R_t = \Bigl[\dfrac{L_t}{C_{t-1}}-1,\;\dfrac{H_t}{C_{t-1}}-1\Bigr]$
- **Κέντρο:**  $\text{mid}_t = \dfrac{L_t + H_t}{2\,C_{t-1}} - 1$
- **Ημι-εύρος:** $\text{rad}_t = \dfrac{H_t - L_t}{2\,C_{t-1}}$

```{r build-returns}
#  ΣΥΝΑΡΤΗΣΗ: Υπολογισμός κλασικής και διαστηματικής απόδοσης
compute_returns <- function(prices_xts) {
  P_prev <- lag(Cl(prices_xts))           # προηγούμενο close
  L      <- Lo(prices_xts)                # ημερήσιο low
  H      <- Hi(prices_xts)                # ημερήσιο high
  Ccur   <- Cl(prices_xts)                # τρέχον close

  classical <- Ccur / P_prev - 1          # κλασική απόδοση Close-to-Close
  mid       <- (L + H) / (2 * P_prev) - 1 # κέντρο διαστήματος
  rad       <- (H - L) / (2 * P_prev)     # ημι-εύρος διαστήματος

  out <- merge(classical, mid, rad)
  colnames(out) <- c("classical", "mid", "rad")
  out
}

# Εφαρμογή σε όλες τις σειρές
returns_list <- lapply(prices_list, compute_returns)

# ενώνουμε τα πάντα σε ένα ευθυγραμμισμένο panel: κάθε ticker -> 3 στήλες
# (classical, mid, rad) με πρόθεμα το ticker
build_panel <- function(rlist) {
  zs <- lapply(seq_along(rlist), function(i) {
    z <- rlist[[i]]
    colnames(z) <- paste0(names(rlist)[i], "_", colnames(z))
    z
  })
  out <- Reduce(function(a, b) merge(a, b, join = "inner"), zs)
  out <- na.omit(out)
  as.data.frame(out)
}

panel <- build_panel(returns_list)

# Διαχωρισμός σε τρία υπο-σύνολα: κλασικά, mid, rad
get_block <- function(suffix) {
  cols <- grep(paste0("_", suffix, "$"), colnames(panel), value = TRUE)
  df   <- panel[, cols, drop = FALSE]
  colnames(df) <- sub(paste0("_", suffix, "$"), "", cols)
  df
}

df_classical <- get_block("classical")   # απλές αποδόσεις
df_mid       <- get_block("mid")         # κέντρα διαστημάτων
df_rad       <- get_block("rad")         # ημι-εύρη διαστημάτων

# Στις τρεις παρακάτω μεταβλητές απομονώνουμε την εξαρτημένη και τις
# ανεξάρτητες, για διευκόλυνση των επόμενων ενοτήτων.
Y_classical <- df_classical$DIA
X_classical <- df_classical[, setdiff(colnames(df_classical), "DIA")]

Y_mid <- df_mid$DIA
X_mid <- df_mid[, setdiff(colnames(df_mid), "DIA")]

Y_rad <- df_rad$DIA
X_rad <- df_rad[, setdiff(colnames(df_rad), "DIA")]

# Συμβολοσειρά διάστασης δείγματος (για ερμηνεία)
n_obs <- nrow(df_classical)
```

```{r show-panel-dim}
cat("Αριθμός ευθυγραμμισμένων ημερήσιων παρατηρήσεων: ", n_obs, "\n")
cat("Αριθμός ανεξάρτητων μεταβλητών                : ", ncol(X_classical), "\n")
cat("Περίοδος μελέτης                              : ", date_from, "έως", date_to, "\n")
```

**Σχόλιο:** Μετά την ευθυγράμμιση των 16 σειρών και την αφαίρεση των NAs (που οφείλονται
κυρίως στη μετατόπιση `lag` της πρώτης ημέρας), προκύπτει ένα πλήρες ισορροπημένο panel
που μας επιτρέπει αδιάβλητη παράλληλη ανάλυση κλασικών και διαστηματικών μεταβλητών
χωρίς αλγοριθμικές προκαταλήψεις λόγω missing values.

## Επισκόπηση της Περιόδου Μελέτης

```{r fig1-timeline, fig.height=5, fig.cap="Σχήμα 1 — Πορεία του DIA στην περίοδο μελέτης: τιμή κλεισίματος (πάνω) και ημερήσια απόδοση (κάτω), με σημειωμένα βασικά γεγονότα αγοράς."}
# χρονογραμμή αναφοράς: τι "βλέπει" το δείγμα 2021-2025
dia_px  <- prices_list$DIA
tl <- rbind(
  data.frame(Date = index(dia_px), value = as.numeric(Cl(dia_px)),
             panel = "Τιμή κλεισίματος DIA ($)"),
  data.frame(Date = as.Date(rownames(df_classical)), value = Y_classical,
             panel = "Ημερήσια απόδοση DIA"))
tl$panel <- factor(tl$panel, levels = unique(tl$panel))
events <- data.frame(
  Date  = as.Date(c("2022-01-05", "2023-03-10", "2023-06-01",
                    "2024-08-05", "2025-04-02")),
  label = c("έναρξη bear\n(πληθωρισμός)", "SVB", "AI rally",
            "vol spike\nΑυγ 2024", "δασμοί\nΑπρ 2025"))
ggplot(tl, aes(Date, value)) +
  geom_vline(data = events, aes(xintercept = Date),
             linetype = 3, colour = "grey45") +
  geom_line(colour = "#0072B2", linewidth = 0.35) +
  geom_text(data = cbind(events, panel = factor(levels(tl$panel)[1],
                                                levels = levels(tl$panel))),
            aes(x = Date, y = Inf, label = label),
            vjust = 1.15, size = 2.4, colour = "grey25", lineheight = 0.9) +
  facet_wrap(~ panel, ncol = 1, scales = "free_y") +
  labs(title = "Σχήμα 1 — DIA: τιμή και αποδόσεις, 2021–2025",
       x = NULL, y = NULL) +
  theme_paper()
```

Η πενταετία καλύπτει ένα ασυνήθιστα πλούσιο φάσμα καθεστώτων αγοράς: την ανάκαμψη του
2021, τη bear market του 2022 (πληθωρισμός / επιθετικές αυξήσεις επιτοκίων), το τραπεζικό
στρες του Μαρτίου 2023 (SVB), το AI rally του 2023–24, το απότομο vol spike του Αυγούστου
2024 και την αναταραχή των δασμών του Απριλίου 2025. Η ποικιλία αυτή είναι σημαντική για
τη μελέτη: τροφοδοτεί τόσο τη διακύμανση των αποδόσεων (Μέρος A) όσο και τη διακύμανση
της **αστάθειας** (Μέρος B) — και αξιοποιείται ρητά στην ανάλυση υποπεριόδων του
Παραρτήματος Δ10.

---

# Μέρος A — Κλασική Ανάλυση

## A1. Περιγραφική Στατιστική {#a1}

### Πίνακας Περιγραφικών Μέτρων

```{r a1-desc-table}
#  Υπολογισμός βασικών περιγραφικών μέτρων για κάθε κλασική απόδοση
desc_stats <- function(x) {
  c(
    Mean     = mean(x,   na.rm = TRUE),
    Median   = median(x, na.rm = TRUE),
    SD       = sd(x,     na.rm = TRUE),
    IQR      = IQR(x,    na.rm = TRUE),             # ενδοτεταρτημοριακό εύρος
    Min      = min(x,    na.rm = TRUE),
    Max      = max(x,    na.rm = TRUE),
    Skewness = moments::skewness(x, na.rm = TRUE),
    Kurtosis = moments::kurtosis(x, na.rm = TRUE),  # ορισμός Pearson (Normal=3)
    Missing  = 100 * mean(is.na(x))                 # ποσοστό ελλειπουσών (%)
  )
}

tab_desc_classical <- t(sapply(df_classical, desc_stats))
ktab(tab_desc_classical, digits = 4, wide = TRUE,
     caption = "Πίνακας A1.1 — Περιγραφικά μέτρα κλασικών ημερήσιων αποδόσεων (Close-to-Close).")
```

### Ιστογράμματα

```{r a1-histograms, fig.height=7.5, fig.cap="Ιστογράμματα των 16 κλασικών ημερήσιων αποδόσεων (κόκκινη γραμμή: μέσος όρος)."}
# Ιστογράμματα όλων των κλασικών αποδόσεων - ggplot facet (paper level)
long_cl <- utils::stack(df_classical)
long_cl$ind <- factor(long_cl$ind, levels = colnames(df_classical))
means_cl <- data.frame(ind = factor(colnames(df_classical),
                                    levels = colnames(df_classical)),
                       mu = sapply(df_classical, mean))
ggplot(long_cl, aes(x = values)) +
  geom_histogram(bins = 40, fill = "#0072B2", colour = "white", linewidth = 0.1) +
  geom_vline(data = means_cl, aes(xintercept = mu),
             colour = "#D55E00", linewidth = 0.5) +
  facet_wrap(~ ind, scales = "free", ncol = 4) +
  labs(title = "A1 — Ιστογράμματα κλασικών ημερήσιων αποδόσεων",
       x = "Ημερήσια απόδοση (Close-to-Close)", y = "Συχνότητα") +
  guides(x = guide_axis(check.overlap = TRUE)) +
  theme_paper()
```

### Boxplots

```{r a1-boxplots, fig.height=4.6, fig.cap="Boxplots κλασικών αποδόσεων ανά μετοχή, χρωματισμένα κατά τομέα."}
long_box <- utils::stack(df_classical)
long_box$ind <- factor(long_box$ind, levels = colnames(df_classical))
grp <- c(DIA = "Δείκτης", setNames(sectors_df$Sector, sectors_df$Ticker))
long_box$grp <- factor(grp[as.character(long_box$ind)],
                       levels = c("Δείκτης", "Tech", "Fin", "Comm", "Cons", "Health"))
ggplot(long_box, aes(x = ind, y = values, fill = grp)) +
  geom_hline(yintercept = 0, linetype = 2, colour = "grey50") +
  geom_boxplot(outlier.alpha = 0.2, outlier.size = 0.4, linewidth = 0.3) +
  scale_fill_manual(values = c("Δείκτης" = "#444444", sector_pal)) +
  labs(title = "A1.2 — Boxplots κλασικών αποδόσεων (DIA + 15 μετοχές)",
       x = NULL, y = "Ημερήσια απόδοση", fill = "Κατηγορία") +
  theme_paper() +
  theme(axis.text.x = element_text(angle = 90, vjust = 0.5, hjust = 1),
        legend.position = "right")
```

```{r a1-facts, include=FALSE}
# Υπολογιζόμενα μεγέθη που τροφοδοτούν τον σχολιασμό (αντί για σταθερές).
sds_cl          <- sapply(X_classical, sd)
kurt_cl         <- sapply(df_classical, moments::kurtosis)
skew_cl         <- sapply(df_classical, moments::skewness)
a1_vol          <- names(sort(sds_cl, decreasing = TRUE))[1:2]
a1_dia_sd       <- sd(df_classical$DIA)
a1_kmin         <- round(min(kurt_cl), 1)
a1_kmax         <- round(max(kurt_cl), 1)
a1_nneg         <- sum(skew_cl < 0)
a1_mean_abs_max <- max(abs(sapply(df_classical, mean)))
a1_miss_total   <- sum(is.na(df_classical))           # συνολικές ελλείπουσες
```

#### Σχολιασμός A1

Από τον Πίνακα A1.1 και τα παραπάνω διαγράμματα προκύπτουν τα εξής:

* **Μέσοι όροι:** Όλες οι σειρές έχουν μέση ημερήσια απόδοση πολύ κοντά στο μηδέν·
  η μεγαλύτερη (κατ' απόλυτη τιμή) μέση ημερήσια απόδοση σε όλο το δείγμα είναι μόλις
  `r signif(a1_mean_abs_max, 2)`. Αυτό συμφωνεί με τη χρηματοοικονομική βιβλιογραφία:
  η αναμενόμενη μέση ημερήσια απόδοση είναι πρακτικά μη διακριτή από το μηδέν στο
  επίπεδο του θορύβου.
* **Διασπορά:** Η τυπική απόκλιση του DIA (`r round(a1_dia_sd, 4)`) είναι σαφώς
  μικρότερη από εκείνη των επιμέρους μετοχών — αποτύπωση της **επίδρασης του
  χαρτοφυλακιακού διαφορισμού** (portfolio diversification). Οι δύο πιο ασταθείς
  μετοχές του δείγματος είναι η **`r a1_vol[1]`** και η **`r a1_vol[2]`**. Το
  ενδοτεταρτημοριακό εύρος (IQR) στον Πίνακα A1.1 επιβεβαιώνει την ίδια διάταξη στην
  κορυφαία πεντάδα διασποράς· η UNH ωστόσο υποχωρεί στην κατάταξη κατά IQR — ένδειξη
  ότι η SD της είναι διογκωμένη από λίγες ακραίες ημέρες.
* **Πληρότητα δεδομένων:** Μετά την ευθυγράμμιση το panel είναι **πλήρως ισορροπημένο**
  (`r a1_miss_total` ελλείπουσες τιμές, δηλαδή 0% σε κάθε σειρά), οπότε δεν απαιτείται
  imputation — προϋπόθεση που ελέγχεται ρητά στον υποχρεωτικό προ-μοντελικό κατάλογο.
* **Λοξότητα (Skewness):** Μόνο **`r a1_nneg`** από τις 16 σειρές είναι αρνητικά λοξές· οι
  **υπόλοιπες `r 16 - a1_nneg` (μαζί με τον ίδιο τον DIA) είναι ελαφρά θετικά λοξές**. Έντονη
  αρνητική λοξότητα εμφανίζεται μόνο σε μεμονωμένες μετοχές μετά από ειδικά γεγονότα (π.χ. NFLX,
  UNH με απότομες πτώσεις). Δηλαδή στο δείγμα μας **δεν** ισχύει γενικευμένα το «φαινόμενο
  αρνητικής λοξότητας» — η εικόνα είναι κατά μετοχή, με κυρίαρχη την ελαφριά θετική λοξότητα.
* **Κύρτωση (Kurtosis):** Όλες οι σειρές έχουν *kurtosis* > 3 (εύρος `r a1_kmin`–`r a1_kmax`,
  ορισμός Pearson με Normal = 3), δηλαδή **παχιές ουρές (fat tails)** — κεντρικό
  χαρακτηριστικό των χρηματιστηριακών αποδόσεων που αναιρεί την υπόθεση κανονικότητας
  και δικαιολογεί τη χρήση robust διαγνωστικών στις επόμενες ενότητες.
* **Boxplots:** Είναι εμφανή τα πολυάριθμα ακραία σημεία (outliers) πέραν των whiskers,
  ιδίως για τις πιο ασταθείς μετοχές — ένδειξη ημερών έντονης διακύμανσης (π.χ.
  ανακοινώσεις κερδών, μακρο-σοκ).

Στο σύνολό τους, τα παραπάνω ευρήματα επιβεβαιώνουν τη **μη-κανονικότητα** των
αποδόσεων και υποδεικνύουν ότι, για ασφαλέστερα συμπεράσματα, στη συνέχεια θα
χρησιμοποιήσουμε διαγνωστικά και ευαισθησία σε ακραίες παρατηρήσεις (residual
diagnostics, στην ενότητα A5).

---

## A2. Πίνακας Συσχετίσεων και Πολυσυγγραμμικότητα {#a2}

### Πίνακας Συσχετίσεων (Heatmap)

```{r a2-cor, fig.width=8, fig.height=7}
#  Υπολογισμός πίνακα συσχετίσεων Pearson για όλες τις κλασικές αποδόσεις
cor_classical <- cor(df_classical)

corrplot::corrplot(
  cor_classical,
  method      = "color",
  type        = "upper",
  order       = "hclust",
  addCoef.col = "black",
  number.cex  = 0.55,
  tl.cex      = 0.8,
  tl.col      = "black",
  tl.srt      = 45,
  col         = colorRampPalette(c("#2166AC","white","#B2182B"))(200),
  title       = "Σχήμα A2.1 — Heatmap συσχετίσεων (Pearson) — κλασικές αποδόσεις",
  mar         = c(0,0,2,0)
)
```

### Variance Inflation Factor (VIF)

```{r a2-vif}
# Υπολόγισε VIF από το πλήρες γραμμικό μοντέλο Y ~ X1..X15
df_full <- data.frame(Y = Y_classical, X_classical)
lm_full <- lm(Y ~ ., data = df_full)
vif_vals <- car::vif(lm_full)

ktab(data.frame(Variable = names(vif_vals),
                VIF      = round(as.numeric(vif_vals), 3)),
     caption = "Πίνακας A2.1 — VIF για όλες τις ανεξάρτητες μεταβλητές.",
     row.names = FALSE)
```

### Ζεύγη με $|r| > 0.8$

```{r a2-high-corr}
# Εντοπισμός υψηλά συσχετισμένων ζευγών (εκτός DIA)
ind_corr <- cor(X_classical)
hi <- which(abs(ind_corr) > 0.8 & upper.tri(ind_corr), arr.ind = TRUE)

# Μεγέθη που τροφοδοτούν τον σχολιασμό
n_hi_pairs   <- nrow(hi)
a2_maxvif    <- max(vif_vals)
a2_maxr      <- max(abs(ind_corr[upper.tri(ind_corr)]))
a2_maxvif_var <- names(vif_vals)[which.max(vif_vals)]
cor_with_dia <- cor(X_classical, df_classical$DIA)[, 1]
a2_dia_max   <- names(sort(cor_with_dia, decreasing = TRUE))[1]
a2_dia_min   <- names(sort(cor_with_dia))[1]

if (n_hi_pairs > 0) {
  hi_df <- data.frame(
    Var1 = rownames(ind_corr)[hi[, 1]],
    Var2 = colnames(ind_corr)[hi[, 2]],
    r    = round(ind_corr[hi], 3)
  )
  hi_df <- hi_df[order(-abs(hi_df$r)), ]
  ktab(hi_df, caption = "Πίνακας A2.2 — Ζεύγη ανεξάρτητων με |r| > 0.8.",
       row.names = FALSE)
} else {
  cat("Δεν εντοπίστηκαν ζεύγη ανεξάρτητων μετοχών με |r| > 0.8.\n")
}
```

#### Σχολιασμός A2

* Το heatmap δείχνει τις ισχυρότερες θετικές συσχετίσεις **εντός των τομέων** (μετοχές
  του ίδιου κλάδου μοιράζονται κοινούς παράγοντες κινδύνου). Η μέγιστη συσχέτιση μεταξύ
  δύο ανεξάρτητων μετοχών στο δείγμα είναι `r round(a2_maxr, 3)`.
* Όλες οι μετοχές παρουσιάζουν **θετική συσχέτιση με τον DIA**· η ισχυρότερη είναι η
  **`r a2_dia_max`** και η ασθενέστερη η **`r a2_dia_min`** (λιγότερο ευθυγραμμισμένη με
  την price-weighted σύνθεση του δείκτη).
* Από τον Πίνακα A2.1, η **μέγιστη τιμή VIF είναι `r round(a2_maxvif, 2)`**
  (μεταβλητή `r a2_maxvif_var`) —
  `r if (a2_maxvif < 10) "κάτω από το κρίσιμο όριο 10 (Kutner et al., 2005), οπότε δεν υφίσταται σοβαρή πολυσυγγραμμικότητα στο πλήρες μοντέλο" else "πάνω από το όριο 10, ένδειξη ουσιαστικής πολυσυγγραμμικότητας"`.
  `r if (n_hi_pairs == 0) "Κανένα ζεύγος ανεξάρτητων μετοχών δεν ξεπερνά το |r| > 0.8" else if (n_hi_pairs == 1) "Εντοπίστηκε 1 ζεύγος με |r| > 0.8" else paste0("Εντοπίστηκαν ", n_hi_pairs, " ζεύγη με |r| > 0.8")`,
  ωστόσο η εντός-τομέα συσχέτιση δικαιολογεί τη χρήση stepwise επιλογής (A5) και
  παραγοντικής ανάλυσης (A3).

---

## A3. Παραγοντική Ανάλυση (Factor Analysis) {#a3}

### Διαγνωστικοί Έλεγχοι (KMO & Bartlett)

```{r a3-prelim}
# Ελέγχουμε αν είναι κατάλληλα τα δεδομένα για παραγοντική ανάλυση
kmo_res <- psych::KMO(X_classical)
print(kmo_res)
bart_res <- psych::cortest.bartlett(cor(X_classical), n = n_obs)
print(bart_res)
```

### Επιλογή Αριθμού Παραγόντων

```{r a3-nfactors, fig.height=4}
# Παράλληλη ανάλυση + scree για να εκτιμήσουμε τον βέλτιστο αριθμό παραγόντων
psych::fa.parallel(X_classical, fa = "fa", n.iter = 50,
                   show.legend = TRUE, main = "A3.1 — Parallel analysis (FA)")
```

Η parallel analysis υποδεικνύει **4** παράγοντες, ενώ το κριτήριο Kaiser (βλ. A4) δίνει
**3** — η 4η ιδιοτιμή (0.881) είναι κάτω από το 1. Προκρίνουμε **k = 3** για λόγους
φειδωλότητας και ερμηνευσιμότητας: ο τέταρτος παράγοντας δεν έχει σαφή οικονομική
ταυτότητα, ενώ η λύση των τριών αντιστοιχεί σε αναγνωρίσιμες οικογένειες κλάδων.

### Παραγοντική Ανάλυση με Principal Axis Factoring (PAF) και Varimax

```{r a3-fa}
# Η parallel analysis προτείνει 4 παράγοντες, το Kaiser όμως 3 (4η ιδιοτιμή 0.881 < 1).
# Κρατάμε k = 3: φειδωλότητα + ερμηνευσιμότητα (βλ. κείμενο πάνω από το chunk).
fa_model <- psych::fa(X_classical, nfactors = 3, fm = "pa",
                      rotate = "varimax", scores = "regression")
print(fa_model$loadings, cutoff = 0.30, sort = TRUE)
```

```{r a3-fa-diagram, fig.height=5, fig.cap="A3.2 — Διάγραμμα παραγόντων (factor diagram, varimax)."}
# Οπτικοποίηση της παραγοντικής δομής (όπως στο υλικό του μαθήματος)
psych::fa.diagram(fa_model, main = "A3.2 — Δομή Παραγόντων (PAF + Varimax)")
```

```{r a3-fa-extras}
cat("Πίνακας κοινοτήτων (communalities):\n")
print(round(fa_model$communality, 3))

cat("\nΠοσοστό συνολικής διακύμανσης που εξηγείται από κάθε παράγοντα:\n")
print(round(fa_model$Vaccounted, 3))
```

```{r a3-facts, include=FALSE}
# Μεγέθη που τροφοδοτούν τον σχολιασμό (αντί για σταθερές).
a3_kmo   <- kmo_res$MSA
a3_bartp <- bart_res$p.value
L_fa     <- unclass(fa_model$loadings)
fa_assign    <- apply(abs(L_fa), 1, which.max)         # κυρίαρχος παράγοντας/μετοχή
fa_groups    <- lapply(sort(unique(fa_assign)),
                       function(k) names(fa_assign)[fa_assign == k])
fa_group_str <- vapply(fa_groups, paste, character(1), collapse = ", ")
vacc      <- fa_model$Vaccounted
a3_cumvar <- if ("Cumulative Var" %in% rownames(vacc))
               vacc["Cumulative Var", ncol(vacc)] else sum(vacc["Proportion Var", ])
a3_lowcomm <- names(sort(fa_model$communality))[1]
a3_lowcomm_set <- names(which(fa_model$communality < 0.4))   # κάτω από το όριο 0.4
```

#### Σχολιασμός A3

* **KMO:** Η συνολική τιμή Kaiser-Meyer-Olkin είναι **`r round(a3_kmo, 3)`**
  (`r if (a3_kmo >= 0.9) "«marvelous» κατά Kaiser" else if (a3_kmo >= 0.8) "«meritorious»" else "οριακή καταλληλότητα"`)^[Η
  εκτύπωση του psych στρογγυλοποιεί σε «0.9»· η ακριβής τιμή είναι `r round(a3_kmo, 4)` < 0.90,
  άρα «meritorious», όχι «marvelous».],
  δηλαδή η αναλογία κοινής προς μοναδική διακύμανση δικαιολογεί απόλυτα την παραγοντική ανάλυση.
* **Bartlett:** Η μηδενική υπόθεση ότι ο πίνακας συσχετίσεων είναι μοναδιαίος
  απορρίπτεται ισχυρά (p `r if (a3_bartp < 2.2e-16) "< 2.2e-16" else paste("=", signif(a3_bartp, 3))`),
  επιβεβαιώνοντας σημαντική κοινή διακύμανση μεταξύ των μετοχών.
* **Δομή Παραγόντων:** Με βάση τη μέγιστη φόρτιση κάθε μετοχής (μετά από varimax), οι
  παράγοντες ομαδοποιούν τις μετοχές ως εξής:
  `r paste(sprintf("(%d) %s", seq_along(fa_group_str), fa_group_str), collapse = " · ")`.
  Όπως φαίνεται από την **πραγματική** αυτή ομαδοποίηση, προκύπτει ένας **ευρύς παράγοντας
  mega-cap growth** (τεχνολογία, επικοινωνίες και καταναλωτικά μαζί), ένας **στενός τραπεζικός**
  (BAC, JPM) και ένας **αμυντικός/υγείας**. Αξιοσημείωτο: η συν-κίνηση των αποδόσεων **δεν
  ταυτίζεται πάντα με τον ονομαστικό κλάδο** — η V (χρηματοοικονομικά) φορτώνει με το growth και η
  HD (καταναλωτικά) με τις αμυντικές, αμφότερες όμως **οριακά** (σχεδόν ισόπαλες φορτίσεις σε
  δύο παράγοντες, διαφορά $|\lambda|$ μόλις 0.01–0.08), οπότε η ένταξή τους — και το α της Δ4 —
  είναι ευαίσθητα σε μικρές μεταβολές του δείγματος· υπενθύμιση ότι η στατιστική συσχέτιση ≠
  ταξινόμηση GICS.
  Οι παράγοντες εξηγούν συνολικά **`r round(100 * a3_cumvar, 1)`%** της συνολικής διακύμανσης.
* **Κοινότητες (communalities):** Είναι υψηλές για τις μετοχές των μεγάλων τομέων· τη
  χαμηλότερη εμφανίζει η **`r a3_lowcomm`**. Σύμφωνα με τον εμπειρικό κανόνα του μαθήματος
  (communality > 0.4), οι μετοχές **`r paste(a3_lowcomm_set, collapse=", ")`** βρίσκονται
  κάτω από το όριο: ένα μεγάλο μέρος της διακύμανσής τους είναι **ιδιοσυγκρασιακό** και δεν
  εξηγείται από τους 3 κοινούς παράγοντες — αναμενόμενο για μετοχές με έντονη ειδική
  συμπεριφορά (π.χ. TSLA, ή αμυντικές με χαμηλό market beta).

---

## A4. Ανάλυση Κύριων Συνιστωσών (PCA) {#a4}

```{r a4-pca}
# PCA στις κλασικές αποδόσεις των 15 ανεξάρτητων μετοχών (όχι του DIA)
pca_classical <- prcomp(X_classical, center = TRUE, scale. = TRUE)
summary(pca_classical)
```

### Scree Plot & Κριτήριο Kaiser

```{r a4-scree, fig.height=3.6, fig.cap="Scree plot (ιδιοτιμές, κριτήριο Kaiser>1) και αθροιστική εξηγημένη διασπορά."}
eig_vals <- (pca_classical$sdev)^2
n_keep   <- sum(eig_vals > 1)
lv <- c("Ιδιοτιμές (κριτήριο Kaiser > 1)", "Αθροιστική εξηγημένη διασπορά")
scree_df <- rbind(
  data.frame(PC = seq_along(eig_vals), value = eig_vals, panel = lv[1]),
  data.frame(PC = seq_along(eig_vals),
             value = cumsum(eig_vals) / sum(eig_vals), panel = lv[2]))
scree_df$panel <- factor(scree_df$panel, levels = lv)
href <- data.frame(panel = factor(lv, levels = lv), y = c(1, 0.80))
ggplot(scree_df, aes(PC, value)) +
  geom_hline(data = href, aes(yintercept = y), linetype = 2, colour = "#D55E00") +
  geom_line(colour = "#0072B2", linewidth = 0.6) +
  geom_point(colour = "#0072B2", size = 1.6) +
  facet_wrap(~ panel, scales = "free_y") +
  scale_x_continuous(breaks = seq(1, length(eig_vals), 2)) +
  labs(title = "A4.1 — Scree plot & αθροιστική εξηγημένη διασπορά (PCA)",
       x = "Κύρια συνιστώσα (PC)", y = NULL) +
  theme_paper()

cat("Κανόνας Kaiser (eigenvalue > 1): διατηρούμε", n_keep, "κύριες συνιστώσες.\n")
cat("Ποσοστό διακύμανσης που εξηγείται από PC1+PC2+PC3:",
    round(sum(eig_vals[1:3]) / sum(eig_vals) * 100, 2), "%\n")
```

### Φορτίσεις (Loadings) των πρώτων συνιστωσών

```{r a4-loadings}
loadings_mat <- pca_classical$rotation[, 1:min(4, ncol(pca_classical$rotation))]
ktab(loadings_mat, digits = 3,
     caption = "Πίνακας A4.1 — Φορτίσεις των πρώτων 4 κύριων συνιστωσών.")
```

#### Σχολιασμός A4

* Με βάση το **κριτήριο του Kaiser** (ιδιοτιμή > 1) διατηρούμε **`r n_keep`** κύριες
  συνιστώσες. Η πρώτη συνιστώσα εξηγεί **`r round(eig_vals[1] / sum(eig_vals) * 100, 1)`%**
  και οι τρεις πρώτες **`r round(sum(eig_vals[1:3]) / sum(eig_vals) * 100, 1)`%** της
  συνολικής διακύμανσης.
* **Kaiser έναντι αθροιστικής διασποράς:** Οι δύο κανόνες δίνουν διαφορετική εικόνα. Με
  Kaiser κρατάμε `r n_keep` συνιστώσες, αλλά αυτές καλύπτουν μόλις
  `r round(sum(eig_vals[1:3]) / sum(eig_vals) * 100, 1)`%, **κάτω από τον εμπειρικό κανόνα
  του 70–80%**· για να φτάσουμε το 70% χρειάζονται **`r which(cumsum(eig_vals)/sum(eig_vals) >= 0.70)[1]`**
  συνιστώσες. Η ένταση αυτή είναι αναμενόμενη για ένα θορυβώδες cross-section ημερήσιων
  αποδόσεων (ισχυρός κοινός παράγοντας αγοράς + πολλές σχεδόν-ισοδύναμες ιδιοσυγκρασιακές
  διαστάσεις) και υπενθυμίζει ότι ο αριθμός των συνιστωσών εξαρτάται από τον στόχο
  (ερμηνεία vs ποσοστό διασποράς).
* **PC1 — «Market factor»:** Όλες οι μετοχές φορτώνουν με το ίδιο πρόσημο (το πρόσημο
  του ιδιοδιανύσματος είναι συμβατικό). Πρόκειται για τον *common market factor* —
  εξηγεί γιατί όλες οι μετοχές κινούνται σε γενικές γραμμές μαζί (συστηματικός κίνδυνος).
* **PC2 — «Growth/Tech vs. Defensive»:** Συνήθως διαχωρίζει τις growth/tech μετοχές από
  τις αμυντικές.
* **PC3:** Λεπτομερέστερη διάκριση κλάδων (π.χ. χρηματοοικονομικά έναντι επικοινωνιών).

Η οικονομική ερμηνεία είναι σύμφωνη με την παραγοντική ανάλυση της A3: δύο σχεδόν
ισοδύναμες οπτικές γωνίες της ίδιας κοινής δομής διακύμανσης.

---

## A5. Γραμμική Παλινδρόμηση και Stepwise Επιλογή {#a5}

### Πλήρες Μοντέλο

```{r a5-full}
# Πλήρες γραμμικό μοντέλο για την κλασική απόδοση του DIA
df_lm <- data.frame(Y = Y_classical, X_classical)
lm_full <- lm(Y ~ ., data = df_lm)
summary(lm_full)
```

### Stepwise Επιλογή Μεταβλητών (Both Directions, AIC)

```{r a5-step, results='hide'}
# Χρησιμοποιούμε step() με κριτήριο AIC και κατεύθυνση both, ξεκινώντας από
# το πλήρες μοντέλο. Το trace = FALSE μειώνει τον θόρυβο στην έξοδο.
lm_step <- step(lm_full, direction = "both", trace = FALSE)
```

```{r a5-step-summary}
summary(lm_step)
cat("\nΕπιλεγμένες μεταβλητές μετά το stepwise:\n")
print(setdiff(all.vars(formula(lm_step)), "Y"))
cat("\nAIC πλήρους:    ", round(AIC(lm_full), 2),
    "\nAIC stepwise:   ", round(AIC(lm_step), 2), "\n")
```

### Διαγνωστικοί Έλεγχοι του Τελικού Μοντέλου

```{r a5-diag, fig.height=7}
op <- par(mfrow = c(2, 2))
plot(lm_step, which = 1:4)
par(op)
```

```{r a5-diag-tests}
# Έλεγχος κανονικότητας καταλοίπων - Jarque-Bera (κανονικό για χρηματοοικονομικές
# σειρές: ελέγχει από κοινού λοξότητα & κύρτωση) και Shapiro-Wilk.
cat("Jarque-Bera test (έλεγχος κανονικότητας — λοξότητα/κύρτωση):\n")
print(moments::jarque.test(as.numeric(resid(lm_step))))

cat("\nShapiro-Wilk επί των residuals (έλεγχος κανονικότητας):\n")
print(shapiro.test(resid(lm_step)))   # n = 1253 < 5000, εντός ορίου του ελέγχου

cat("\nΈλεγχος ετεροσκεδαστικότητας (Cook-Weisberg score test, car::ncvTest):\n")
print(car::ncvTest(lm_step))

cat("\nDurbin-Watson test (έλεγχος αυτοσυσχέτισης):\n")
print(car::durbinWatsonTest(lm_step))
```

```{r a5-gvlma}
# Συνολικός έλεγχος των υποθέσεων του γραμμικού μοντέλου (όπως στο υλικό
# του μαθήματος: gvlma - Global Validation of Linear Model Assumptions).
print(gvlma::gvlma(lm_step))
```

```{r a5-facts, include=FALSE}
# Μεγέθη που τροφοδοτούν τον σχολιασμό (αντί για σταθερές).
a5_r2   <- summary(lm_step)$r.squared
a5_adj  <- summary(lm_step)$adj.r.squared
a5_naic <- AIC(lm_full); a5_saic <- AIC(lm_step)
a5_bp_p <- car::ncvTest(lm_step)$p
a5_dw   <- car::durbinWatsonTest(lm_step)$dw
a5_jb_p <- moments::jarque.test(as.numeric(resid(lm_step)))$p.value
a5_sel  <- setdiff(all.vars(formula(lm_step)), "Y")   # επιλεγμένες μεταβλητές
# Συστατικά του DJIA (που αντιγράφει ο DIA) εντός των 15 μετοχών μας, κατά την
# περίοδο 2021-2025 (AMZN προστέθηκε 02/2024, NVDA 11/2024 - η σύνθεση μεταβάλλεται):
dow_members  <- c("AAPL", "MSFT", "JPM", "V", "UNH", "JNJ", "HD", "AMZN", "NVDA")
dow_in_model <- intersect(dow_members, colnames(X_classical))
non_dow      <- setdiff(colnames(X_classical), dow_members)
```

#### Σχολιασμός A5

* **Συντελεστές & p-values:** Το stepwise μοντέλο διατηρεί **`r length(a5_sel)`** από τις
  15 μεταβλητές: `r paste(a5_sel, collapse = ", ")`. Πρόκειται κατά κύριο λόγο για μετοχές
  με μεγάλη «βαρύτητα» στον δείκτη. Όλες οι διατηρούμενες κλίσεις είναι στατιστικά
  σημαντικές (μέγιστο p = `r signif(max(summary(lm_step)$coefficients[-1, 4]), 2)`),
  επομένως το stepwise μοντέλο αποτελεί το **ελάχιστα επαρκές υπόδειγμα (minimal
  adequate model)**: καμία μεταβλητή δεν μπορεί να αφαιρεθεί χωρίς στατιστικά
  σημαντική απώλεια προσαρμογής.
* **R² = `r round(a5_r2, 3)` (adj. R² = `r round(a5_adj, 3)`):** Υψηλό, καθώς ο δείκτης
  είναι σε μεγάλο βαθμό **γραμμικός συνδυασμός των συστατικών του**. Ο DJIA που αντιγράφει
  ο DIA περιλαμβάνει 30 μετοχές· από τις 15 μετοχές μας οι **`r length(dow_in_model)`**
  (`r paste(dow_in_model, collapse = ", ")`) είναι συστατικά του δείκτη κατά την περίοδο
  μελέτης (οι AMZN και NVDA προστέθηκαν εντός του 2024), ενώ οι υπόλοιπες
  (`r paste(non_dow, collapse = ", ")`) δεν είναι.
* **AIC:** Μειώνεται από `r round(a5_naic, 1)` (πλήρες) σε `r round(a5_saic, 1)` (stepwise):
  η αφαίρεση μη-σημαντικών μεταβλητών βελτιώνει το μοντέλο χωρίς ουσιαστική απώλεια
  ερμηνευτικής ισχύος.
* **Διαγνωστικά υπολοίπων:**
    - Από το «Residuals vs. Fitted» δεν εμφανίζεται έντονη μη-γραμμικότητα.
    - **Jarque-Bera:** p = `r signif(a5_jb_p, 3)`
      `r if (a5_jb_p < 0.05) "(< 0.05 → απορρίπτεται η κανονικότητα των καταλοίπων, σύμφωνα με τις παχιές ουρές/λοξότητα της A1)" else "(δεν απορρίπτεται η κανονικότητα)"`.
      Στο Q-Q plot τα υπόλοιπα αποκλίνουν από την κανονικότητα στις ουρές — σύμφωνο με
      την A1 (παχιές ουρές των αποδόσεων).
    - **Cook-Weisberg score test (συγγενής του Breusch-Pagan):** p = `r signif(a5_bp_p, 3)`
      `r if (a5_bp_p < 0.05) "(< 0.05 → ενδείξεις ετεροσκεδαστικότητας· για στιβαρότητα ενδείκνυνται robust/HC standard errors, π.χ. coeftest με sandwich estimator)" else "(δεν απορρίπτεται η ομοσκεδαστικότητα)"`.
    - **Durbin-Watson:** DW = `r round(a5_dw, 3)` (κοντά στο 2 → πρακτικά απουσία
      αυτοσυσχέτισης πρώτου βαθμού στα residuals, αναμενόμενο για ημερήσιες αποδόσεις).
    - **Συνολικός έλεγχος gvlma:** Η μόνη υπόθεση που παραβιάζεται είναι η κανονικότητα,
      και μάλιστα **αποκλειστικά μέσω της κύρτωσης** (Kurtosis component): η λοξότητα, η
      μορφή σύνδεσης (link) και η ομοσκεδαστικότητα κρίνονται αποδεκτές (η συνιστώσα
      ετεροσκεδαστικότητας του gvlma είναι ασθενέστερος, γενικός έλεγχος — ο κατευθυντικός
      score test έναντι των προσαρμοσμένων τιμών παραπάνω είναι πιο ευαίσθητος, εξ ου και η
      φαινομενική ασυμφωνία). Το εύρημα είναι
      απόλυτα συνεπές με την A1 (παχιές ουρές) και τον έλεγχο Jarque-Bera, και επιβεβαιώνει
      ότι το πρόβλημα δεν είναι η συστηματική δομή του μοντέλου αλλά οι ακραίες αποδόσεις.

---

# Μέρος B — Διαστηματική Ανάλυση

## B1. Περιγραφή Διαστηματικών Δεδομένων {#b1}

### Ιστογράμματα `mid` και `rad`

```{r b1-hist-mid, fig.height=7.5, fig.cap="Ιστογράμματα των mid (κέντρα διαστημάτων) για DIA και τις 15 μετοχές."}
long_mid <- utils::stack(df_mid)
long_mid$ind <- factor(long_mid$ind, levels = colnames(df_mid))
ggplot(long_mid, aes(x = values)) +
  geom_histogram(bins = 40, fill = "#009E73", colour = "white", linewidth = 0.1) +
  facet_wrap(~ ind, scales = "free", ncol = 4) +
  labs(title = "B1 — Ιστογράμματα mid (κέντρα διαστημάτων)",
       x = "mid (κέντρο ημερήσιου διαστήματος)", y = "Συχνότητα") +
  guides(x = guide_axis(check.overlap = TRUE)) +
  theme_paper()
```

```{r b1-hist-rad, fig.height=7.5, fig.cap="Ιστογράμματα των rad (ημι-εύρη): έντονα δεξιά-λοξά και μη-αρνητικά."}
long_rd <- utils::stack(df_rad)
long_rd$ind <- factor(long_rd$ind, levels = colnames(df_rad))
ggplot(long_rd, aes(x = values)) +
  geom_histogram(bins = 40, fill = "#D55E00", colour = "white", linewidth = 0.1) +
  facet_wrap(~ ind, scales = "free", ncol = 4) +
  labs(title = "B1 — Ιστογράμματα rad (ημι-εύρη / ενδοημερήσια αστάθεια)",
       x = "rad (ημι-εύρος ημερήσιου διαστήματος)", y = "Συχνότητα") +
  guides(x = guide_axis(check.overlap = TRUE)) +
  theme_paper()
```

### Boxplots του `rad` ανά Τομέα

```{r b1-rad-sector, fig.height=4.5}
# Μακρά μορφή: για κάθε ανεξάρτητη μετοχή και τομέα συγκεντρώνουμε rad
long_rad <- do.call(rbind, lapply(seq_len(nrow(sectors_df)), function(i) {
  data.frame(Sector = sectors_df$Sector[i],
             Ticker = sectors_df$Ticker[i],
             rad    = df_rad[[sectors_df$Ticker[i]]])
}))

long_rad$Sector <- factor(long_rad$Sector,
                          levels = c("Tech", "Fin", "Comm", "Cons", "Health"))
ggplot(long_rad, aes(x = Sector, y = rad, fill = Sector)) +
  geom_boxplot(outlier.alpha = 0.2, outlier.size = 0.4, linewidth = 0.3) +
  scale_fill_manual(values = sector_pal) +
  labs(title = "B1.1 — Ημερήσιο ημι-εύρος (rad) ανά τομέα",
       x = "Τομέας", y = "rad (ενδοημερήσια αστάθεια)") +
  theme_paper()
```

### Συσχέτιση μεταξύ `mid` και `rad`

```{r b1-mid-rad-cor}
# Για κάθε ticker, υπολογίζουμε τη συσχέτιση μεταξύ της mid και της rad σειράς του
mid_rad_cor <- sapply(colnames(df_mid),
                      function(nm) cor(df_mid[[nm]], df_rad[[nm]]))
ktab(data.frame(Ticker = names(mid_rad_cor),
                Cor_mid_rad = round(mid_rad_cor, 3)),
     caption = "Πίνακας B1.1 — Συσχέτιση mid–rad ανά ticker.", row.names = FALSE)

# Μεγέθη για τον σχολιασμό
sector_mean_rad <- tapply(long_rad$rad, long_rad$Sector, mean)
b1_sec_max <- names(which.max(sector_mean_rad))
b1_sec_min <- names(which.min(sector_mean_rad))
b1_cor_md  <- mean(mid_rad_cor[setdiff(names(mid_rad_cor), "DIA")])
b1_cor_abs <- mean(abs(mid_rad_cor[setdiff(names(mid_rad_cor), "DIA")]))
b1_cor_rng <- range(mid_rad_cor[setdiff(names(mid_rad_cor), "DIA")])
```

#### Σχολιασμός B1

* Τα ιστογράμματα του **mid** έχουν σχήμα παρόμοιο με τα ιστογράμματα των κλασικών
  αποδόσεων (A1) — γεγονός θεωρητικά αναμενόμενο, αφού το mid αποτελεί ομοιόμορφη
  εκτίμηση του κέντρου της ημερήσιας πορείας τιμών.
* Τα ιστογράμματα του **rad** είναι **έντονα δεξιά λοξά** και **αυστηρά μη-αρνητικά**
  (rad ≥ 0 εξ ορισμού). Αυτό υπαγορεύει τη χρήση log-transform ή GLM στην ενδεχόμενη
  μοντελοποίηση της αστάθειας.
* Το boxplot ανά τομέα δείχνει ότι η μεγαλύτερη **μέση** ενδοημερήσια αστάθεια (rad)
  εμφανίζεται στον τομέα **`r b1_sec_max`** και η χαμηλότερη στον **`r b1_sec_min`** —
  οριακά μόνο κάτω από τον Health (η ίδια οριακή διάταξη ισχύει και στις διαμέσους
  του boxplot).
* Η μέση **συσχέτιση mid–rad** των ανεξάρτητων μετοχών είναι `r round(b1_cor_md, 3)`
  (μέση απόλυτη `r round(b1_cor_abs, 3)`, εύρος από `r round(b1_cor_rng[1], 3)` έως
  `r round(b1_cor_rng[2], 3)`)· λίγες επιμέρους συσχετίσεις είναι στατιστικά σημαντικές
  στο n = `r n_obs` (κρίσιμη τιμή $\approx$ `r round(1.96/sqrt(n_obs), 3)`), αλλά όλες
  οικονομικά μικρές — γεγονός που υπογραμμίζει ότι **το κέντρο και το εύρος της ημέρας
  μεταφέρουν διαφορετική πληροφορία**, δικαιολογώντας τη διττή ανάλυση της επόμενης ενότητας.

---

## B2. Διαστηματική Παλινδρόμηση — Μέθοδος των Κέντρων (Billard & Diday, 2000) {#b2}

Ακολουθώντας την εκφώνηση, προσαρμόζουμε **δύο ανεξάρτητες γραμμικές παλινδρομήσεις**: μία
στα κέντρα (`mid`) και μία στα ημι-εύρη (`rad`). Σημείωση ακριβείας: η εκτίμηση *ξεχωριστής*
εξίσωσης και για το εύρος αντιστοιχεί αυστηρά στη **Μέθοδο Κέντρου-και-Εύρους (Center and
Range Method, CRM)** των @limaneto2008· η αρχική **Μέθοδος Κέντρων** των
@billard2000 εκτιμά μόνο την εξίσωση των κέντρων και τη χρησιμοποιεί για αμφότερα
τα άκρα του διαστήματος. Διατηρούμε τον όρο «Μέθοδος των Κέντρων» όπως στην εκφώνηση,
υλοποιώντας τη γενίκευσή της (CRM, δηλαδή `mid` **και** `rad`).

```{r b2-mid-model}
#  Μοντέλο για τα mids: εξηγούμε το κέντρο της απόδοσης του DIA
mid_data   <- data.frame(Y = Y_mid, X_mid)
model_mid  <- lm(Y ~ ., data = mid_data)
summary(model_mid)
```

```{r b2-rad-model}
#  Μοντέλο για τα rads: εξηγούμε την αστάθεια (ημι-εύρος) του DIA
#  Σημείωση: το Y_rad ίσως έχει σχεδόν μηδενική διακύμανση -> πιθανό NaN R²
rad_data   <- data.frame(Y = Y_rad, X_rad)

# Έλεγχος προστασίας έναντι μηδενικής διακύμανσης στο Y_rad
var_Y_rad <- var(Y_rad, na.rm = TRUE)
cat("Διακύμανση Y_rad =", signif(var_Y_rad, 4), "\n")

if (var_Y_rad > .Machine$double.eps * 100) {
  model_rad <- lm(Y ~ ., data = rad_data)
  print(summary(model_rad))
} else {
  cat("ΠΡΟΣΟΧΗ: το Y_rad έχει σχεδόν μηδενική διακύμανση —",
      "το rad model δεν είναι ερμηνεύσιμο (R² ~ NaN).\n")
  model_rad <- NULL
}
```

```{r b2-facts, include=FALSE}
b2_r2_mid  <- summary(model_mid)$r.squared
cm         <- summary(model_mid)$coefficients
b2_sig_mid <- rownames(cm)[-1][cm[-1, "Pr(>|t|)"] < 0.05]
if (!is.null(model_rad)) {
  b2_r2_rad  <- summary(model_rad)$r.squared
  cr         <- summary(model_rad)$coefficients
  b2_sig_rad <- rownames(cr)[-1][cr[-1, "Pr(>|t|)"] < 0.05]
  # --- Έλεγχος εγκυρότητας του rad μοντέλου (κρίσιμο: αυτοσυσχέτιση/ευρωστία) ---
  b2_rad_lb  <- Box.test(resid(model_rad), lag = 10, type = "Ljung-Box")$p.value
  b2_rad_hac <- lmtest::coeftest(model_rad,
                  vcov. = sandwich::NeweyWest(model_rad, lag = 5, prewhite = FALSE))
  b2_nsig_rad_hac <- sum(b2_rad_hac[-1, "Pr(>|t|)"] < 0.05)        # σημαντικές υπό HAC
  # Πόσο "μηχανικό" είναι το R²: παλινδρόμηση Y_rad στον ΜΕΣΟ ΟΡΟ των 15 rad
  b2_r2_rad_mean <- summary(lm(Y_rad ~ rowMeans(X_rad)))$r.squared
} else { b2_r2_rad <- NA; b2_sig_rad <- character(0)
  b2_rad_lb <- NA; b2_nsig_rad_hac <- NA; b2_r2_rad_mean <- NA }
```

### Γραφική Σύγκριση Παρατηρούμενων–Προβλεπόμενων Διαστημάτων

```{r b2-pred-actual, fig.height=5}
# Προβλέψεις mid (και rad αν είναι ερμηνεύσιμο)
yhat_mid <- as.numeric(predict(model_mid))
yhat_rad <- if (!is.null(model_rad)) as.numeric(predict(model_rad)) else rep(mean(Y_rad), length(Y_rad))

idx <- seq_len(min(100, length(Y_mid)))   # κρατάμε τις πρώτες 100 παρατηρήσεις
plot_df <- data.frame(
  t        = idx,
  obs_low  = Y_mid[idx] - Y_rad[idx],
  obs_high = Y_mid[idx] + Y_rad[idx],
  pred_low = yhat_mid[idx] - yhat_rad[idx],
  pred_high= yhat_mid[idx] + yhat_rad[idx]
)

ggplot(plot_df, aes(x = t)) +
  geom_ribbon(aes(ymin = obs_low,  ymax = obs_high, fill = "Παρατηρούμενο"),
              alpha = 0.55) +
  geom_ribbon(aes(ymin = pred_low, ymax = pred_high, fill = "Προβλεπόμενο (CRM)"),
              alpha = 0.5) +
  scale_fill_manual(values = c("Παρατηρούμενο" = "grey60",
                               "Προβλεπόμενο (CRM)" = "#0072B2")) +
  labs(title = "B2.1 — Παρατηρούμενα vs Προβλεπόμενα διαστήματα DIA (πρώτες 100 ημέρες)",
       x = "Ημέρα (χρονικός δείκτης)",
       y = "Διάστημα απόδοσης [mid − rad, mid + rad]", fill = NULL) +
  theme_paper() +
  theme(legend.position = "top")
```

### Ακρίβεια Πρόβλεψης Διαστημάτων (RMSE κάτω/άνω ορίου)

Η ποιότητα της μεθόδου CRM δεν αποτυπώνεται μόνο από τα $R^2$ των δύο εξισώσεων,
αλλά κυρίως από το **πόσο καλά ανακατασκευάζεται το ίδιο το διάστημα** $[\hat{L},\hat{U}]$.
Ακολουθώντας τους @limaneto2008, αξιολογούμε χωριστά το κάτω όριο
$\hat{L}=\hat{Y}_{mid}-\hat{Y}_{rad}$ και το άνω όριο $\hat{U}=\hat{Y}_{mid}+\hat{Y}_{rad}$,
καθώς και το ποσοστό προβλέψεων με έγκυρη διάταξη ($\hat{U}\ge\hat{L}$).

```{r b2-interval-accuracy}
# Παρατηρούμενα και προβλεπόμενα όρια διαστήματος (πλήρες δείγμα)
obs_L  <- Y_mid - Y_rad;        obs_U  <- Y_mid + Y_rad
pred_L <- yhat_mid - yhat_rad;  pred_U <- yhat_mid + yhat_rad

rmse <- function(a, b) sqrt(mean((a - b)^2))
b2_rmse_L  <- rmse(obs_L, pred_L)            # RMSE κάτω ορίου
b2_rmse_U  <- rmse(obs_U, pred_U)            # RMSE άνω ορίου
b2_valid   <- mean(pred_U >= pred_L) * 100   # % έγκυρων (μη-ανάστροφων) διαστημάτων
# Σύγκριση με «αφελή» πρόβλεψη (σταθερό μέσο διάστημα) -> βελτίωση RMSE
naive_L <- mean(obs_L); naive_U <- mean(obs_U)
b2_skill_L <- (1 - b2_rmse_L / rmse(obs_L, rep(naive_L, length(obs_L)))) * 100
b2_skill_U <- (1 - b2_rmse_U / rmse(obs_U, rep(naive_U, length(obs_U)))) * 100

b2_acc_tab <- data.frame(
  `Όριο`                       = c("Κάτω (L)", "Άνω (U)"),
  `RMSE`                       = signif(c(b2_rmse_L, b2_rmse_U), 3),
  `Βελτίωση έναντι αφελούς (%)`= round(c(b2_skill_L, b2_skill_U), 1),
  check.names = FALSE)
ktab(b2_acc_tab, digits = 3, row.names = FALSE,
     caption = "Πίνακας B2.1 — Ακρίβεια πρόβλεψης ορίων διαστήματος (CRM, εντός δείγματος).")
```

#### Σχολιασμός B2

* **mid model:** Το R² του μοντέλου των κέντρων είναι **`r round(b2_r2_mid, 3)`**, παραπλήσιο
  με αυτό της κλασικής παλινδρόμησης (A5). Αυτό είναι θεωρητικά αναμενόμενο: τα κέντρα
  διατηρούν σχεδόν όλη την πληροφορία τάσης που εμπεριέχει η απόδοση Close-to-Close.
  Στατιστικά σημαντικές (p < 0.05) είναι **`r length(b2_sig_mid)`** μεταβλητές:
  `r paste(b2_sig_mid, collapse = ", ")`.
* **rad model:** Η διακύμανση του $Y_{rad}$ (αστάθεια του DIA) **δεν είναι μηδενική**
  ($\approx `r signif(var_Y_rad, 3)`$) — ακριβώς επειδή ως Y επιλέχθηκε ο **ETF DIA** (και όχι
  ο ίδιος ο δείκτης Dow Jones, που λόγω τρόπου υπολογισμού θα έδινε σχεδόν μηδενικό rad). Το
  R² του rad μοντέλου είναι **`r round(b2_r2_rad, 3)`**, αλλά πρέπει να ερμηνευτεί **με προσοχή**:
    - **Είναι σε μεγάλο βαθμό μηχανικό (φαινόμενο άθροισης):** μια απλή παλινδρόμηση του $Y_{rad}$
      στον **μέσο όρο** των 15 επιμέρους rad δίνει ήδη R² = **`r round(b2_r2_rad_mean, 3)`**. Δηλαδή
      το εύρημα είναι κατά βάση η ταυτότητα «το εύρος του δείκτη ≈ μέσο εύρος των συστατικών»,
      όχι μια ανακαλυφθείσα δομική σχέση.
    - **Η συμπερασματολογία OLS είναι άκυρη:** τα κατάλοιπα του rad μοντέλου είναι **έντονα
      αυτοσυσχετισμένα** (Ljung-Box p `r if (b2_rad_lb < 0.001) "< 0.001" else paste("=", signif(b2_rad_lb,2))`, volatility clustering),
      οπότε τα μη-διορθωμένα p-values υπερεκτιμούν τη σημαντικότητα. **Υπό εύρωστους (HAC)
      εκτιμητές** οι στατιστικά σημαντικές μεταβλητές πέφτουν από `r length(b2_sig_rad)` σε
      **`r b2_nsig_rad_hac`**.
  Το ορθό συμπέρασμα είναι ότι η ενδοημερήσια αστάθεια του DIA αντανακλά έναν **ισχυρό κοινό
  παράγοντα αστάθειας** (market-wide volatility) — όχι ότι είναι «γραμμικά προβλέψιμη». Η σωστή
  μοντελοποίησή της απαιτεί δυναμικά υποδείγματα τύπου **GARCH** (βλ. Γ3, Δ6).
* **Ακρίβεια διαστημάτων (Πίνακας B2.1 — εντός δείγματος· για εκτός δείγματος βλ. Δ7):**
  Τα RMSE των δύο ορίων είναι μικρά
  (κάτω: `r signif(b2_rmse_L, 3)`, άνω: `r signif(b2_rmse_U, 3)`) και η μέθοδος βελτιώνει
  την αφελή πρόβλεψη σταθερού διαστήματος κατά `r round(b2_skill_L, 1)`% (κάτω όριο) και
  `r round(b2_skill_U, 1)`% (άνω όριο) — σημειωτέον ότι περίπου τα 2/3 της βελτίωσης
  προέρχονται από την εξίσωση του κέντρου (mid). Επιπλέον, **`r round(b2_valid, 1)`%** των
  προβλεπόμενων διαστημάτων έχουν έγκυρη διάταξη ($\hat{U}\ge\hat{L}$), δηλαδή η μη-περιορισμένη
  CRM εδώ δεν παράγει ανάστροφα διαστήματα — γι' αυτό και δεν χρειάζεται η περιοριστική
  παραλλαγή Constrained CRM [@limaneto2010].
* **Εξάρτηση από την περίοδο:** Όπως προειδοποιεί η εκφώνηση (FAQ), σε ηρεμότερες περιόδους η
  διακύμανση του $Y_{rad}$ μπορεί να γίνει πολύ μικρή και το R² του rad μοντέλου να καταρρεύσει
  (ή να γίνει NaN). Στη δική μας πενταετία η αυξημένη μακροοικονομική μεταβλητότητα (πανδημία,
  πληθωρισμός, AI-cycle) διατήρησε ισχυρό σήμα και άρα αξιοσημείωτη ερμηνευτική ισχύ.

---

## B3. Ανάλυση Κύριων Συνιστωσών στα `mid` (Σύγκριση με την A4) {#b3}

```{r b3-pca-mid}
pca_mid <- prcomp(X_mid, center = TRUE, scale. = TRUE)
summary(pca_mid)
```

### Scree Plot και Σύγκριση Φορτίσεων

```{r b3-scree-compare, fig.height=3.8, fig.cap="Επικαλυπτόμενα scree plots: κλασική PCA (αποδόσεις) vs PCA στα mid."}
ev_cl <- pca_classical$sdev^2
ev_md <- pca_mid$sdev^2
scree_cmp <- rbind(
  data.frame(PC = seq_along(ev_cl), eig = ev_cl, Ανάλυση = "Κλασική (αποδόσεις)"),
  data.frame(PC = seq_along(ev_md), eig = ev_md, Ανάλυση = "PCA στα mid"))
ggplot(scree_cmp, aes(PC, eig, colour = Ανάλυση)) +
  geom_hline(yintercept = 1, linetype = 2, colour = "grey50") +
  geom_line(linewidth = 0.7) + geom_point(size = 1.8) +
  scale_colour_manual(values = c("Κλασική (αποδόσεις)" = "#0072B2",
                                 "PCA στα mid" = "#D55E00")) +
  scale_x_continuous(breaks = seq(1, length(ev_cl), 2)) +
  labs(title = "B3.1 — Σύγκριση scree: κλασική PCA vs PCA στα mid",
       x = "Κύρια συνιστώσα (PC)", y = "Ιδιοτιμή (eigenvalue)", colour = NULL) +
  theme_paper() +
  theme(legend.position = "top")
```

```{r b3-loading-correlation}
# Πόσο όμοιες είναι οι πρώτες συνιστώσες; Συγκρίνουμε τα loadings.
common_pcs <- min(3, ncol(pca_mid$rotation), ncol(pca_classical$rotation))
cor_loadings_pc <- sapply(seq_len(common_pcs), function(k) {
  abs(cor(pca_mid$rotation[, k], pca_classical$rotation[, k]))
})

ktab(data.frame(PC = paste0("PC", seq_len(common_pcs)),
                AbsCor = round(cor_loadings_pc, 3)),
     caption = "Πίνακας B3.1 — Απόλυτη συσχέτιση loadings κλασικής PCA και PCA στα mid.",
     row.names = FALSE)
```

#### Σχολιασμός B3

* Τα ποσοστά εξηγημένης διακύμανσης από την PCA-στα-`mid` αναδεικνύουν την **ίδια δομή, με
  ελαφρώς χαμηλότερα ποσοστά** από την κλασική PCA: η πρώτη συνιστώσα εξηγεί
  **`r round(summary(pca_mid)$importance[2,1]*100,1)`%**
  (έναντι `r round(summary(pca_classical)$importance[2,1]*100,1)`% στην κλασική) και οι τρεις
  πρώτες **`r round(sum((pca_mid$sdev^2)[1:3]) / sum(pca_mid$sdev^2) * 100, 1)`%**.
* Η **απόλυτη συσχέτιση των loadings** μεταξύ των δύο αναλύσεων είναι
  `r paste(sprintf("PC%d: %.3f", seq_along(cor_loadings_pc), cor_loadings_pc), collapse = ", ")`.
  Οι τιμές (σχεδόν μονάδα) δείχνουν ότι:

  > Η οικονομική δομή που μετράμε δεν εξαρτάται από το αν χρησιμοποιούμε close-to-close ή
  > mid αποδόσεις — είναι η ίδια **κοινή δομή κινήσεων αγοράς και κλάδων**.

* Το εύρημα δικαιολογεί εκ των υστέρων τη σύσταση της εκφώνησης: η κλασική PCA στα `mid` είναι
  έγκυρη και ερμηνεύσιμη, χωρίς ανάγκη περίπλοκης Interval PCA.

---

## B4. Διαστηματική Παραγοντική Ανάλυση — Βιβλιογραφική Συζήτηση {#b4}

Η ενότητα αυτή είναι, σύμφωνα με τις οδηγίες της εκφώνησης, **καθαρά βιβλιογραφική
και θεωρητική** — δεν παρουσιάζεται υλοποίηση.

### Γιατί δεν υπάρχει «εύκολη» Interval Factor Analysis;

Η κλασική παραγοντική ανάλυση (PAF, ML-FA, αλγόριθμος EM) βασίζεται **εξ ολοκλήρου
στον πίνακα συσχετίσεων** $R$. Όταν οι μεταβλητές είναι διαστήματα και όχι σημεία,
η κατασκευή ενός **μοναδικά καθορισμένου** πίνακα συσχετίσεων είναι μη τετριμμένη:

1. **Πολλαπλοί ορισμοί συνδιακύμανσης για διαστήματα.** Στη βιβλιογραφία
  (Bertrand & Goupil, 2000· Billard & Diday, 2003) έχουν προταθεί διαφορετικοί
  ορισμοί συνδιακύμανσης (centers method, vertices method, symbolic covariance,
  span-based covariance). Διαφορετική επιλογή → διαφορετικός $R$ → διαφορετικά
  loadings → **μη μοναδική λύση**.
2. **Πρόβλημα ταυτοποίησης (identifiability).** Στο κλασικό μοντέλο FA, εάν
  $\Lambda$ είναι ένας πίνακας φορτίσεων, τότε για κάθε ορθογώνιο $Q$ είναι
  $\Lambda Q$ επίσης λύση. Για διαστηματικές μεταβλητές, στην ταυτοποίηση
  προστίθεται και η **ασάφεια ορισμού του πεδίου ορισμού** (η μεταβλητή
  «τύπου διαστήματος» δεν είναι ένα σημείο, αλλά ένα **πεδίο τιμών** — άρα η
  παραγοντική δομή πρέπει να σέβεται και την τάξη/ένταξη των ορίων του
  διαστήματος).
3. **Δεν υπάρχει σταθερή μετρική.** Σε αντίθεση με την κλασική PCA που έχει
  μοναδική γεωμετρική ερμηνεία (μέγιστη διακύμανση), η Interval FA δεν διαθέτει
  γενικά αποδεκτή μετρική «καλής εφαρμογής» που να έχει επικρατήσει.

### Οι προσεγγίσεις της βιβλιογραφίας SDA

Στη σχετική βιβλιογραφία SDA για διαστηματική πολυμεταβλητή ανάλυση — τη
midpoint–radius προσέγγιση των @lauro2000 και τη γραμμή των interval-PCA εργασιών
[@douzal2007; @douzal2011]:

* Έχει προταθεί να αντικατασταθεί κάθε διάστημα από ζεύγος **(mid, rad)** και να
  εφαρμοστεί παραγοντοποίηση σε πίνακα **διπλάσιας διάστασης** — με τη ρητή
  επισήμανση ότι αυτό **δεν είναι ισοδύναμο** με την παραγοντοποίηση του αρχικού
  symbolic πίνακα.
* Συζητείται η έννοια της **interval correlation**, η οποία υπό ορισμένους
  (μικτούς) ορισμούς συνδιακύμανσης δεν περιορίζεται πάντα στο $[-1,1]$ και
  μπορεί να δίνει ασύμμετρα αποτελέσματα.
* Οι προτεινόμενοι αλγόριθμοι απαιτούν εξειδικευμένο λογισμικό· δεν υπάρχει
  τυποποιημένο πακέτο R/Python που να τους εφαρμόζει με σταθερά,
  αναπαραγώγιμα αποτελέσματα. Το παλαιότερο πακέτο `RSDA` παρουσιάζει
  γνωστές αστάθειες υλοποίησης.

### Γιατί η Interval PCA είναι ευκολότερη από την Interval FA;

Η Interval PCA, ακόμη και με τις εναλλακτικές μετρικές, βασίζεται σε
**γεωμετρική παραγοντοποίηση πίνακα** η οποία έχει αναλυτική λύση (SVD-like).
Η Interval FA, αντίθετα, βασίζεται σε **πιθανοθεωρητικό μοντέλο** με latent
parameters που πρέπει να εκτιμηθούν με αλγόριθμο EM ή ML — αλγόριθμοι που
απαιτούν τη μοναδικότητα του covariance και υποθέσεις για την κατανομή των
σφαλμάτων. Για διαστηματικά δεδομένα, **δεν υπάρχουν αντίστοιχα αποδεκτά
πιθανοθεωρητικά μοντέλα** (π.χ. multivariate interval-normal κατανομές δεν
είναι καθιερωμένες).

### Πορισματικός Σχολιασμός

Στην παρούσα εργασία, σύμφωνα και με την οδηγία της εκφώνησης, **δεν επιχειρούμε**
υλοποίηση Interval FA. Αντί αυτής, στην ενότητα **A3 εφαρμόσαμε κλασική FA** στις
αποδόσεις και στην **B3 κλασική PCA στα mids**, που αποτελεί την επιστημονικά
αποδεκτή πρακτική προσέγγιση.

---

## B5. Δομικά Μοντέλα Εξισώσεων (SEM) — Bonus {#b5}

Στο πλαίσιο του bonus, εκτιμούμε ένα μοντέλο Δομικών Εξισώσεων **με μία λανθάνουσα
μεταβλητή «TechFactor»** που μετράται από τα κέντρα των τριών τεχνολογικών μετοχών
(NVDA, AAPL, MSFT). Η εξίσωση δομής συνδέει την απόδοση του DIA (στο `mid`) με
αυτόν τον τεχνολογικό παράγοντα:

$$\text{TechFactor} =_{\sim} \text{NVDA}_{mid} + \text{AAPL}_{mid} + \text{MSFT}_{mid}$$
$$Y_{mid} \sim \text{TechFactor}$$

```{r b5-sem}
#  Προετοιμασία δεδομένων για το lavaan
sem_data <- data.frame(
  Y_mid    = Y_mid,
  NVDA_mid = X_mid$NVDA,
  AAPL_mid = X_mid$AAPL,
  MSFT_mid = X_mid$MSFT
)

#  Ορισμός του μοντέλου SEM
#  =~  : μετρητικό μοντέλο (latent =~ indicators)
#  ~   : δομικό μοντέλο (outcome ~ predictors)
sem_model <- '
  TechFactor =~ NVDA_mid + AAPL_mid + MSFT_mid
  Y_mid       ~ TechFactor
'

fit_sem <- lavaan::sem(model = sem_model, data = sem_data)
lavaan::summary(fit_sem, fit.measures = TRUE, standardized = TRUE)
```

```{r b5-sem-fit}
# Εξαγωγή των βασικών μέτρων προσαρμογής
fm <- lavaan::fitMeasures(fit_sem,
                          c("cfi", "tli", "rmsea", "srmr", "chisq", "df", "pvalue"))
ktab(data.frame(Measure = names(fm), Value = round(as.numeric(fm), 3)),
     caption = "Πίνακας B5.1 — Συγκεντρωτικά μέτρα προσαρμογής SEM.", row.names = FALSE)
```

```{r b5-facts, include=FALSE}
b5_cfi   <- fm[["cfi"]]; b5_tli <- fm[["tli"]]
b5_rmsea <- fm[["rmsea"]]; b5_srmr <- fm[["srmr"]]; b5_df <- fm[["df"]]
pe          <- lavaan::parameterEstimates(fit_sem)
b5_reg      <- pe[pe$op == "~" & pe$lhs == "Y_mid", ]
b5_beta_est <- b5_reg$est[1]; b5_beta_p <- b5_reg$pvalue[1]
std         <- lavaan::standardizedSolution(fit_sem)
b5_load_min <- min(std$est.std[std$op == "=~"])
b5_n        <- nrow(sem_data)
```

#### Σχολιασμός B5 (SEM)

* **Latent loadings:** Και οι τρεις τεχνολογικές μετοχές φορτώνουν θετικά και σημαντικά στον
  λανθάνοντα παράγοντα «TechFactor»· η ελάχιστη τυποποιημένη φόρτιση είναι
  **`r round(b5_load_min, 2)`**, ένδειξη ισχυρής και ομοιόμορφης μέτρησης του παράγοντα (τα
  NVDA/AAPL/MSFT οδηγούνται από κοινούς παράγοντες — AI cycle, semiconductors, επιτόκια).
* **Δομικός συντελεστής (Y_mid ~ TechFactor):** Εκτίμηση **`r round(b5_beta_est, 3)`** με
  p-value `r if (b5_beta_p < 0.001) "< 0.001" else signif(b5_beta_p, 3)` — θετικός και ισχυρά
  σημαντικός: ο τεχνολογικός παράγοντας επιδρά θετικά στο κέντρο της απόδοσης του DIA.
* **Δείκτες προσαρμογής** (df = `r b5_df`, n = `r b5_n`):
    - **CFI = `r round(b5_cfi, 3)`**, **TLI = `r round(b5_tli, 3)`** (κατώφλι «καλής» 0.95).
    - **RMSEA = `r round(b5_rmsea, 3)`** (κατώφλι «καλής» 0.06· 0.08–0.10 οριακό).
    - **SRMR = `r round(b5_srmr, 3)`** (κατώφλι 0.08).

  Η εικόνα προσαρμογής είναι **μεικτή και πρέπει να ερμηνευτεί προσεκτικά**: το SRMR
  (`r round(b5_srmr, 3)`) είναι άριστο και το CFI υψηλό, αλλά το **RMSEA = `r round(b5_rmsea, 3)`
  υποδηλώνει πραγματική δομική απόκλιση** (ένας μόνο λανθάνων παράγοντας δεν συλλαμβάνει τέλεια
  τη συν-διακύμανση NVDA/AAPL/MSFT) και το TLI είναι κάτω από το 0.95. Δύο επιμέρους παράγοντες:
  (α) με df = `r b5_df` (πολύ λίγοι βαθμοί ελευθερίας) ο RMSEA είναι γνωστό ότι
  **υπερεκτιμάται** [@kenny2015]·
  (β) το μεγάλο n κάνει το **χ²-test** να απορρίπτει ακόμη και μικρές αποκλίσεις (αυτό αφορά μόνο
  το χ², όχι τον RMSEA). Σημειώνεται επίσης ότι ο εκτιμητής εκπέμπει προειδοποίηση οριακής
  ταυτοποίησης (μη θετικά ορισμένος πίνακας συνδιακύμανσης παραμέτρων), συμβατή με τη
  σχεδόν-τέλεια συγγραμμικότητα των τριών δεικτών.
* **Επεκτάσεις:** Ένα πιο σύνθετο SEM θα μπορούσε να ενσωματώσει και άλλους λανθάνοντες
  παράγοντες (FinFactor, HealthFactor, CommFactor) και να ελέγξει την υπόθεση ενός
  γενικευμένου «MarketFactor». Εδώ διατηρούμε τη μινιμαλιστική μορφή που ορίζει η εκφώνηση.

---

# Μέρος Γ — Σύγκριση και Συμπεράσματα

## Γ1. Συγκεντρωτικός Πίνακας Σύγκρισης {#c1}

```{r c1-compare}
# Βασικά συνοπτικά μέτρα από κάθε προσέγγιση
r2_classical <- summary(lm_step)$r.squared
adj_classical<- summary(lm_step)$adj.r.squared
n_sig_classical <- sum(summary(lm_step)$coefficients[-1, "Pr(>|t|)"] < 0.05)

r2_mid    <- summary(model_mid)$r.squared
adj_mid   <- summary(model_mid)$adj.r.squared
n_sig_mid <- sum(summary(model_mid)$coefficients[-1, "Pr(>|t|)"] < 0.05)

if (!is.null(model_rad)) {
  r2_rad    <- summary(model_rad)$r.squared
  adj_rad   <- summary(model_rad)$adj.r.squared
  n_sig_rad <- sum(summary(model_rad)$coefficients[-1, "Pr(>|t|)"] < 0.05)
} else {
  r2_rad <- NA; adj_rad <- NA; n_sig_rad <- NA
}

comp <- data.frame(
  Προσέγγιση         = c("Κλασική (A5, stepwise)", "Διαστηματική mid (B2)", "Διαστηματική rad (B2)"),
  R2                 = round(c(r2_classical,  r2_mid,  r2_rad),  4),
  Adj_R2             = round(c(adj_classical, adj_mid, adj_rad), 4),
  N_significant_Vars = c(n_sig_classical, n_sig_mid, n_sig_rad),
  Ερμηνευσιμότητα    = c("Υψηλή", "Υψηλή",
                         ifelse(is.na(r2_rad) || r2_rad < 0.05, "Χαμηλή", "Μέτρια–υψηλή"))
)
ktab(comp, digits = 4, caption = "Πίνακας Γ1.1 — Συγκριτικός πίνακας τριών προσεγγίσεων.",
     row.names = FALSE)
```

## Γ2. Ερμηνεία Αποτελεσμάτων {#c2}

* **Ποιοι τομείς/μετοχές είναι σημαντικοί στην κλασική παλινδρόμηση;**
  Το stepwise μοντέλο (A5) διατηρεί τις: `r paste(a5_sel, collapse = ", ")`. Πρόκειται κατά
  κύριο λόγο για μετοχές που είναι συστατικά του δείκτη, σύμφωνα με την κατασκευή του DJIA ως
  **price-weighted average** 30 μετοχών. Οι μετοχές εκτός δείκτη
  (`r paste(non_dow, collapse = ", ")`) τείνουν να εμφανίζουν μικρότερους ή μη-σημαντικούς
  συντελεστές.

* **Αλλάζει η εικόνα όταν δουλεύουμε με τα `mid`;**
  Σχεδόν καθόλου. Το `mid` αποτελεί ακριβώς το μέσο όρο του ενδοημερήσιου
  διαστήματος και είναι **σχεδόν ταυτόσημο** με την Close-to-Close απόδοση
  όταν η ημερήσια κίνηση είναι περίπου συμμετρική. Συνεπώς, τα ίδια ζεύγη
  μετοχών παραμένουν σημαντικά και οι συντελεστές έχουν παρόμοιο μέγεθος και
  πρόσημο.

* **Τι μας λέει η ανάλυση `rad` για την αστάθεια;**
  Στο συγκεκριμένο δείγμα (2021–2025) το R² του rad μοντέλου είναι **`r round(b2_r2_rad, 3)`**,
  που υποδηλώνει έναν **ισχυρό κοινό παράγοντα αστάθειας** (market-wide volatility) στο
  cross-section. **Δεν** πρέπει όμως να ερμηνευτεί ως «γραμμική προβλεψιμότητα»: όπως δείξαμε
  στη B2, το R² είναι κατά κύριο λόγο **μηχανικό** (R² ≈ `r round(b2_r2_rad_mean, 3)` προκύπτει
  ήδη από τον απλό μέσο όρο των επιμέρους rad — ταυτότητα άθροισης), και η OLS συμπερασματολογία
  είναι άκυρη λόγω αυτοσυσχέτισης (υπό HAC οι σημαντικές μεταβλητές πέφτουν σε
  `r b2_nsig_rad_hac`). Η ορθή μοντελοποίηση της αστάθειας απαιτεί δυναμικά υποδείγματα (GARCH).

  Παρ' όλα αυτά, η ίδια η **ύπαρξη** ενός μετρήσιμου κοινού παράγοντα αστάθειας είναι κάτι
  **που η κλασική Close-to-Close ανάλυση δεν μπορεί να αποκαλύψει** (δεν μετράει αστάθεια),
  οπότε η συνεισφορά της διαστηματικής μεθοδολογίας παραμένει σαφής.

  Αξίζει να σημειωθεί ότι, σε διαφορετική περίοδο (π.χ. ήρεμη bull market),
  η διακύμανση του $Y_{rad}$ ίσως είναι ακόμη μικρότερη και η ερμηνευτική
  ισχύς του μοντέλου να εξαφανιστεί — όπως προειδοποιεί η εκφώνηση. Στη δική
  μας περίπτωση, η μεγάλη μακροοικονομική αστάθεια της πενταετίας (πανδημία,
  inflation cycle, geopolitical shocks, AI rally) διατήρησε αρκετό σήμα ώστε
  η σχέση να είναι ανιχνεύσιμη.

## Γ3. Κριτική και Περιορισμοί {#c3}

* **Υπόθεση γραμμικότητας:** Όλα τα μοντέλα που εφαρμόστηκαν είναι γραμμικά. Στην
  πραγματικότητα, η σχέση μεταξύ μεμονωμένων μετοχών και του δείκτη DIA μπορεί
  να μην είναι αυστηρά γραμμική, ειδικά σε ακραίες ημέρες (μη-γραμμικά
  διαμετάφραστα, jump-diffusion processes, regime-switching).
* **Stepwise και post-selection inference:** Τα p-values και το R² του stepwise μοντέλου
  υπολογίζονται στο ίδιο δείγμα που επέλεξε τις μεταβλητές, άρα είναι ελαφρώς
  **υπερ-αισιόδοξα** — το stepwise δίνει ένα καλό περιγραφικό υπόδειγμα, όχι «το αληθινό»
  (όπως προειδοποιεί και το υλικό του μαθήματος). Η εκτός-δείγματος σταθερότητα (Δ7, Δ11)
  μετριάζει εν μέρει την ανησυχία αυτή.
* **Μη-κανονικότητα και ετεροσκεδαστικότητα:** Όπως δείξαμε στις ενότητες A1 και
  A5, οι αποδόσεις δεν είναι κανονικές και τα residuals παρουσιάζουν
  ετεροσκεδαστικότητα. Σε μια πληρέστερη μελέτη θα έπρεπε:
    - Είτε να εφαρμοστούν **robust standard errors** (HC3 sandwich estimator).
    - Είτε να προσαρμοστούν **GARCH(1,1)** στις σειρές για ρητή μοντελοποίηση
      της δομής αστάθειας.
* **Στατικός χρονικός ορίζοντας:** Χρησιμοποιήσαμε όλη την πενταετία 2021–2025.
  Οι σχέσεις μεταξύ μετοχών δεν είναι σταθερές στο χρόνο. Μια rolling-window
  ή Bayesian dynamic linear model θα αποκάλυπτε χρονικές αλλαγές.
* **Μη-εκτεταμένη επεξεργασία outliers:** Δεν αφαιρέθηκαν ακραίες παρατηρήσεις.
  Στην πράξη θα ήταν δόκιμη η χρήση **robust regression** (M-estimators) για
  να μη δεσπόζουν λίγες ακραίες παρατηρήσεις.
* **Περιορισμοί της Interval προσέγγισης:**
    - Η αναπαράσταση (mid, rad) χάνει την πληροφορία **της κατανομής εντός του
      διαστήματος** (π.χ. αν η μετοχή πέρασε περισσότερο χρόνο κοντά στο High
      ή στο Low).
    - Η CRM των Lima Neto & de Carvalho (2008), που εφαρμόσαμε, προϋποθέτει
      **ανεξάρτητη εκτίμηση** των δύο εξισώσεων (mid και rad)· η αρχική Center
      Method των Billard & Diday (2000) προσαρμόζει μόνο την εξίσωση των κέντρων.
      Σύγχρονες παραλλαγές (Constrained Interval Regression, MinMax method)
      επιβάλλουν περιορισμούς ώστε το προβλεπόμενο διάστημα να μη γίνεται ανάστροφο.
    - Δεν υπάρχει καθιερωμένη Interval FA με αναπαραγώγιμη υλοποίηση
      (βλ. ενότητα B4).
* **Τι θα κάναμε διαφορετικά:**
    1. Θα ενσωματώναμε **GARCH** για ρητή μοντελοποίηση `Y_rad`
       *(υλοποιείται στο Παράρτημα Δ9)*.
    2. Θα δοκιμάζαμε **MinMax** ή **Constrained Center & Range Method**
       [@limaneto2010] για interval regression που σέβεται την περιοριστική
       σχέση `rad ≥ 0` *(η CCRM υλοποιείται στο Παράρτημα Δ5)*.
    3. Θα προσθέταμε **μακρο-ελεγχόμενες** μεταβλητές (επιτόκια, VIX, oil
       prices) για βελτιωμένη ερμηνεία.
    4. Θα εφαρμόζαμε **SEM με πολλαπλούς λανθάνοντες παράγοντες** ανά τομέα
       *(υλοποιείται στο Παράρτημα Δ8, όπου αναδεικνύεται και ο περιορισμός
       ταυτοποίησης)*.

---

# Σύνοψη – Συμπεράσματα

Η εργασία αυτή υλοποίησε ένα ολοκληρωμένο πειραματικό πλαίσιο σύγκρισης κλασικής
και διαστηματικής στατιστικής μοντελοποίησης για τη σχέση του δείκτη DIA με 15
βασικές αμερικανικές μετοχές. Τα κύρια ευρήματα είναι:

1. Η **παραγοντική δομή** των μετοχών αναδεικνύει 3 παράγοντες — έναν ευρύ
   mega-cap growth (τεχνολογία/επικοινωνίες/καταναλωτικά), έναν στενό τραπεζικό
   (BAC, JPM) και έναν αμυντικό/υγείας — με τη συν-κίνηση των αποδόσεων να **μην
   ταυτίζεται πάντα με τον ονομαστικό κλάδο** (π.χ. η V κινείται με το growth, η HD
   με τις αμυντικές). Η δομή παραμένει σταθερή σε κλασική και διαστηματική (mid) προσέγγιση.
2. Η **κλασική γραμμική παλινδρόμηση** εξηγεί άριστα τη συμπεριφορά του DIA
   χρησιμοποιώντας τις μετοχές που πραγματικά συμμετέχουν στον δείκτη.
3. Η **διαστηματική παλινδρόμηση στα κέντρα** (μέθοδος Center-and-Range, Lima Neto &
   de Carvalho 2008, γενίκευση της Billard & Diday 2000) δίνει ουσιαστικά ίδια
   αποτελέσματα στο `mid`, επιβεβαιώνοντάς την ως αξιόπιστη και ερμηνεύσιμη.
4. Η **παλινδρόμηση στα `rad`** αποκαλύπτει έναν **ισχυρό κοινό παράγοντα ενδοημερήσιας
   αστάθειας** (market-wide volatility) — κάτι που η κλασική Close-to-Close ανάλυση δεν
   μπορεί να μετρήσει. Το υψηλό R² (= `r round(b2_r2_rad, 3)`) είναι ωστόσο **κυρίως μηχανικό**
   (≈ `r round(b2_r2_rad_mean, 3)` προκύπτει από τον μέσο όρο των συστατικών — ταυτότητα
   άθροισης) και η OLS συμπερασματολογία είναι άκυρη λόγω αυτοσυσχέτισης· επομένως **δεν**
   πρόκειται για γνήσια «προβλεψιμότητα» της αστάθειας, η οποία απαιτεί δυναμικά υποδείγματα
   (GARCH).
5. Το **SEM (bonus B5)** πιστοποιεί την ύπαρξη ενός λανθάνοντος «τεχνολογικού
   παράγοντα» που επηρεάζει σημαντικά την κεντρική απόδοση του DIA.

---

# Παράρτημα — Επεκτάσεις πέραν της εκφώνησης

Οι παρακάτω αναλύσεις **δεν απαιτούνται** από την εκφώνηση (η βαθμολογούμενη δομή A–C είναι
ήδη πλήρης)· προστίθενται επειδή εφαρμόζονται στο **υλικό του μαθήματος** (Διάλεξη 13 και 14,
υποδειγματική εργασία) και εμπλουτίζουν την ανάλυση με μη-γραμμική και οπτική οπτική γωνία.

## Δ1. Δέντρο Παλινδρόμησης — Σημαντικότητα Μεταβλητών για τον DIA {#d1}

Στη **Διάλεξη 13** (§«Εύρεση υποδείγματος») χρησιμοποιείται δέντρο παλινδρόμησης (`rpart`) για
**μη-γραμμική** διερεύνηση και κατάταξη της σημαντικότητας των μεταβλητών — εργαλείο που
συμπληρώνει τη γραμμική stepwise επιλογή της A5. Εφαρμόζουμε την ίδια μεθοδολογία στον DIA:
προσαρμόζουμε δέντρο και επιλέγουμε το `cp` με το ελάχιστο σφάλμα διασταύρωσης
(εδώ το ελάχιστο xerror εμφανίζεται στο όριο του προεπιλεγμένου πλέγματος cp = 0.01,
οπότε το κλάδεμα διατηρεί ολόκληρο το δέντρο των 11 φύλλων)
(cross-validation), και αναφέρουμε τη σχετική σημαντικότητα κάθε μετοχής.

```{r ext-tree, fig.height=5, fig.cap="Δέντρο παλινδρόμησης για τον DIA (μέθοδος anova· cp στο ελάχιστο xerror, που συμπίπτει με το πλήρες δέντρο)."}
set.seed(1125886)
tree_data <- data.frame(DIA = Y_classical, X_classical)
tree_full <- rpart(DIA ~ ., data = tree_data, method = "anova")
best_cp   <- tree_full$cptable[which.min(tree_full$cptable[, "xerror"]), "CP"]
tree      <- prune(tree_full, cp = best_cp)
rpart.plot(tree, type = 4, fallen.leaves = FALSE, box.palette = "Blues",
           main = "Δ1.1 — Δέντρο παλινδρόμησης για τον DIA")
```

```{r ext-tree-importance}
vi <- round(100 * prop.table(tree$variable.importance), 2)
ktab(data.frame(Μετοχή = names(vi), `Σημαντικότητα (%)` = as.numeric(vi),
                check.names = FALSE),
     caption = "Πίνακας Δ1.1 — Σχετική σημαντικότητα μεταβλητών (δέντρο παλινδρόμησης).",
     row.names = FALSE)
```

```{r ext-tree-facts, include=FALSE}
d1_top   <- names(sort(tree$variable.importance, decreasing = TRUE))[1:3]
d1_inA5  <- intersect(d1_top, a5_sel)
```

#### Σχολιασμός Δ1

* Οι τρεις μετοχές με τη μεγαλύτερη σημαντικότητα στο δέντρο είναι **`r paste(d1_top, collapse=", ")`**.
  `r if (length(d1_inA5) == length(d1_top)) "Και οι τρεις" else paste(length(d1_inA5), "από τις 3")`
  ανήκουν επίσης στο stepwise γραμμικό μοντέλο (A5), γεγονός που **διασταυρώνει** τα δύο
  ανεξάρτητα εργαλεία: η γραμμική (A5) και η μη-γραμμική (δέντρο) προσέγγιση συμφωνούν στις
  βαρύτερες μετοχές του δείκτη. Έλεγχος ευαισθησίας: με πυκνότερο πλέγμα (cp = 0.001,
  κλάδεμα min-xerror ή κανόνας 1-SE) η κατάταξη JPM > V > BAC > MSFT παραμένει αμετάβλητη.
* Το δέντρο, σε αντίθεση με την παλινδρόμηση, αποτυπώνει **κατώφλια και αλληλεπιδράσεις** (π.χ.
  διαφορετική συμπεριφορά σε ημέρες μεγάλων κινήσεων) — απαντώντας εν μέρει στον περιορισμό
  μη-γραμμικότητας που επισημάναμε στη Γ3.

## Δ2. PCA Biplot {#d2}

Στη **Διάλεξη 14** το biplot αποτελεί τυποποιημένη οπτικοποίηση της PCA (ταυτόχρονη προβολή
παρατηρήσεων και φορτίσεων). Το κατασκευάζουμε απευθείας από το αντικείμενο `prcomp` (χωρίς
εξωτερικό πακέτο), προβάλλοντας τις φορτίσεις των μετοχών ως διανύσματα πάνω στο νέφος των
ημερήσιων παρατηρήσεων στο επίπεδο PC1–PC2.

```{r ext-biplot, fig.height=5.2, fig.cap="PCA biplot (PC1–PC2): νέφος ημερών + διανύσματα φορτίσεων των μετοχών."}
scores      <- as.data.frame(pca_classical$x[, 1:2])
load_arrows <- as.data.frame(pca_classical$rotation[, 1:2])
load_arrows$var <- rownames(load_arrows)
arrow_scale <- 0.9 * max(abs(scores[, 1:2])) / max(abs(load_arrows[, 1:2]))
v1 <- 100 * eig_vals[1] / sum(eig_vals)
v2 <- 100 * eig_vals[2] / sum(eig_vals)
# μικρές χειροκίνητες μετατοπίσεις ετικετών στα 2 στριμωγμένα ζεύγη (BAC-JPM, AMZN-GOOGL),
# ώστε να φαίνονται και οι 15 ετικέτες χωρίς εξωτερικό πακέτο
load_arrows$dy <- 0
load_arrows[c("BAC", "JPM"),    "dy"] <- c( 0.9, -0.9)
load_arrows[c("AMZN", "GOOGL"), "dy"] <- c( 0.9, -0.9)
ggplot() +
  geom_point(data = scores, aes(PC1, PC2),
             alpha = 0.10, colour = "#56B4E9", size = 0.7) +
  geom_segment(data = load_arrows,
               aes(x = 0, y = 0, xend = PC1 * arrow_scale, yend = PC2 * arrow_scale),
               arrow = arrow(length = grid::unit(0.18, "cm")),
               colour = "#D55E00", linewidth = 0.5) +
  geom_text(data = load_arrows,
            aes(x = PC1 * arrow_scale * 1.08, y = PC2 * arrow_scale * 1.08 + dy, label = var),
            colour = "#D55E00", size = 3) +
  coord_fixed() +
  labs(title = "Δ2.1 — PCA biplot (κλασικές αποδόσεις)",
       x = sprintf("PC1 (%.1f%%)", v1), y = sprintf("PC2 (%.1f%%)", v2)) +
  theme_paper()
```

#### Σχολιασμός Δ2

* Σχεδόν **όλα τα διανύσματα δείχνουν προς την ίδια κατεύθυνση στον άξονα PC1**, οπτικοποιώντας
  τον κοινό *market factor* (PC1, `r round(v1, 1)`%): οι μετοχές κινούνται μαζί.
* Ο άξονας **PC2** (`r round(v2, 1)`%) διαχωρίζει τις growth/tech μετοχές από τις αμυντικές, σε
  πλήρη συμφωνία με την ερμηνεία της A4 και τη δομή παραγόντων της A3.

---

## Δ3. Διμεταβλητή Ανάλυση DIA–Μετοχής {#d3}

Ο υποχρεωτικός κατάλογος προ-μοντελοποίησης (Διάλεξη 13, «Μέρος 2») προβλέπει **διμεταβλητή
διερεύνηση** κάθε σχέσης Y–X *πριν* από την πολυμεταβλητή ανάλυση: scatter plot με loess (για
μη-γραμμικότητα) και συντελεστές **Pearson** (γραμμική) & **Spearman** (μονότονη) συσχέτισης.

```{r ext-bivar, fig.height=7.5, fig.cap="DIA vs κάθε μετοχή: loess (μπλε) και γραμμική (κόκκινη) προσαρμογή."}
biv <- do.call(rbind, lapply(colnames(X_classical), function(nm)
  data.frame(X = X_classical[[nm]], DIA = Y_classical, Ticker = nm)))
biv$Ticker <- factor(biv$Ticker, levels = colnames(X_classical))
ggplot(biv, aes(X, DIA)) +
  geom_point(alpha = 0.06, colour = "#56B4E9", size = 0.5) +
  geom_smooth(method = "loess", se = FALSE, colour = "#0072B2", linewidth = 0.5) +
  geom_smooth(method = "lm",    se = FALSE, colour = "#D55E00", linewidth = 0.5) +
  facet_wrap(~ Ticker, scales = "free_x", ncol = 4) +
  labs(title = "Δ3.1 — DIA vs κάθε μετοχή (loess μπλε, γραμμικό κόκκινο)",
       x = "Ημερήσια απόδοση μετοχής", y = "Ημερήσια απόδοση DIA") +
  theme_paper()
```

```{r ext-bivar-cor}
biv_cor <- data.frame(
  Μετοχή   = colnames(X_classical),
  Pearson  = sapply(X_classical, function(x) cor(x, Y_classical)),
  Spearman = sapply(X_classical, function(x) cor(x, Y_classical, method = "spearman")),
  check.names = FALSE)
biv_cor <- biv_cor[order(-biv_cor$Pearson), ]
ktab(biv_cor, digits = 3, row.names = FALSE,
     caption = "Πίνακας Δ3.1 — Συσχέτιση DIA–μετοχής (Pearson και Spearman).")
```

```{r ext-bivar-facts, include=FALSE}
d3_dmax  <- max(abs(biv_cor$Pearson - biv_cor$Spearman))
d3_top   <- biv_cor$Μετοχή[1]
```

#### Σχολιασμός Δ3

* Οι γραμμές loess (μπλε) είναι σχεδόν ευθείες και σχεδόν ταυτίζονται με τη γραμμική προσαρμογή
  (κόκκινη): **οι σχέσεις DIA–μετοχής είναι κατά βάση γραμμικές**, γεγονός που δικαιολογεί εκ των
  προτέρων τη χρήση γραμμικών υποδειγμάτων στη A5/B2.
* Pearson και Spearman **σχεδόν συμπίπτουν** (μέγιστη απόκλιση `r round(d3_dmax, 3)`), επιβεβαιώνοντας
  την απουσία ισχυρής μονότονης-μη-γραμμικής δομής. Η ισχυρότερη συσχέτιση με τον DIA είναι της
  **`r d3_top`**.

## Δ4. Παραγοντική Ανάλυση σε Βάθος: Πλάγια Περιστροφή, Αξιοπιστία, Παλινδρόμηση Σκορ {#d4}

### Πλάγια (oblique) περιστροφή και συσχέτιση παραγόντων

```{r ext-fa-oblique}
fa_obl <- psych::fa(X_classical, nfactors = 3, fm = "pa",
                    rotate = "oblimin", scores = "regression")
cat("Πίνακας συσχέτισης παραγόντων (oblimin — επιτρέπει συσχετισμένους παράγοντες):\n")
print(round(fa_obl$Phi, 3))
```

### Αξιοπιστία (Cronbach's α) ανά παράγοντα

```{r ext-reliability}
# Ομαδοποίηση από τη μέγιστη φόρτιση varimax (A3): fa_groups από το chunk a3-facts
alpha_by_factor <- sapply(fa_groups, function(grp) {
  if (length(grp) < 2) return(NA_real_)
  suppressWarnings(suppressMessages(
    psych::alpha(X_classical[, grp], check.keys = TRUE)$total$raw_alpha))
})
ktab(data.frame(Παράγοντας = paste0("F", seq_along(alpha_by_factor)),
                Μετοχές = vapply(fa_groups, paste, character(1), collapse = ", "),
                `Cronbach α` = round(alpha_by_factor, 3), check.names = FALSE),
     caption = "Πίνακας Δ4.1 — Εσωτερική συνέπεια (Cronbach's α) ανά παράγοντα.",
     row.names = FALSE)
```

### Παλινδρόμηση στα factor scores

```{r ext-fa-scores}
fa_sc <- as.data.frame(fa_model$scores)
names(fa_sc) <- paste0("F", seq_len(ncol(fa_sc)))
fs_model <- lm(Y_classical ~ ., data = fa_sc)
summary(fs_model)
```

```{r ext-fa-facts, include=FALSE}
d4_phimax <- max(abs(fa_obl$Phi[upper.tri(fa_obl$Phi)]))
d4_fsr2   <- summary(fs_model)$r.squared
```

#### Σχολιασμός Δ4

* **Πλάγια περιστροφή:** Η μέγιστη συσχέτιση μεταξύ παραγόντων (oblimin) είναι
  `r round(d4_phimax, 2)`. `r if (d4_phimax < 0.32) "Είναι μικρή (< 0.32), οπότε η ορθογώνια varimax της A3 είναι απολύτως δικαιολογημένη — οι παράγοντες είναι σχεδόν ασυσχέτιστοι." else "Είναι μη-αμελητέα, ένδειξη ότι οι παράγοντες δεν είναι πλήρως ανεξάρτητοι (η oblimin δίνει πιο ρεαλιστική εικόνα από τη varimax)."`
* **Αξιοπιστία (Cronbach's α):** Εδώ το α δεν έχει την κλασική ψυχομετρική έννοια — μετρά τη
  **μέση εντός-ομάδας συν-κίνηση** των αποδόσεων (είναι μονότονη συνάρτηση της μέσης συσχέτισης
  των μελών). Οι τιμές **διαφέρουν ουσιωδώς**: ο ευρύς growth παράγοντας έχει υψηλό α, αλλά ο
  **αμυντικός/υγείας παράγοντας έχει χαμηλό α = `r round(min(alpha_by_factor, na.rm = TRUE), 3)`** —
  επιβεβαιώνοντας (όπως και η A3) ότι πρόκειται για **ετερογενή ομάδα** (HD + τρεις διαφορετικές
  μετοχές υγείας) με ασθενή κοινή κίνηση. Επιπλέον, το α ενός **διμελούς** παράγοντα (BAC, JPM)
  είναι εγγενώς ασταθές και πρέπει να ερμηνεύεται με επιφύλαξη.
* **Παλινδρόμηση σκορ:** Με μόλις 3 **σχεδόν ορθογώνια** factor scores ως παλινδρομητές
  (regression scores· η ορθογωνιότητα δεν είναι ακριβής — μέγιστη $|r|$ μεταξύ σκορ $\approx$ 0.10),
  το R² είναι **`r round(d4_fsr2, 3)`** (έναντι `r round(summary(lm_step)$r.squared, 3)` του
  πλήρους stepwise μοντέλου A5) — αξιοσημείωτη συμπύκνωση: τρεις παράγοντες συλλαμβάνουν το
  μεγαλύτερο μέρος της ερμηνευτικής ισχύος των 15 μετοχών. Σημειώνεται ότι τα τυπικά σφάλματα
  της παλινδρόμησης δεν ενσωματώνουν την αβεβαιότητα εκτίμησης των σκορ, οπότε ερμηνεύονται
  συντηρητικά.

## Δ5. Περιορισμένη Μέθοδος Κέντρου-και-Εύρους (CCRM) {#d5}

Η μη-περιορισμένη CRM (B2) μπορεί θεωρητικά να παράγει **αρνητικό** προβλεπόμενο ημι-εύρος. Η
**Constrained CRM** [@limaneto2010] επαναπροσαρμόζει την εξίσωση του εύρους με
**μη-αρνητικά ελάχιστα τετράγωνα** (NNLS), εγγυώμενη $\hat{\text{rad}} \ge 0$.

```{r ext-ccrm}
Xr_mat <- as.matrix(cbind(Intercept = 1, X_rad))
nn <- nnls::nnls(Xr_mat, Y_rad)                       # συντελεστές >= 0
yhat_mid_h   <- as.numeric(predict(model_mid))
yhat_rad_crm <- if (!is.null(model_rad)) as.numeric(predict(model_rad)) else rep(mean(Y_rad), length(Y_rad))
yhat_rad_ccrm <- as.numeric(Xr_mat %*% nn$x)

obs_L <- Y_mid - Y_rad; obs_U <- Y_mid + Y_rad; w_obs <- obs_U - obs_L
ival_metrics <- function(yhat_rad) {
  pL <- yhat_mid_h - yhat_rad; pU <- yhat_mid_h + yhat_rad
  overlap <- pmax(0, pmin(obs_U, pU) - pmax(obs_L, pL))
  c(RMSE_L     = sqrt(mean((obs_L - pL)^2)),
    RMSE_U     = sqrt(mean((obs_U - pU)^2)),
    Κάλυψη     = mean(overlap / w_obs),
    Efficiency = mean((pU - pL) / w_obs),
    `Έγκυρα %` = 100 * mean(pU >= pL))
}
tab_ccrm <- rbind(CRM = ival_metrics(yhat_rad_crm), CCRM = ival_metrics(yhat_rad_ccrm))
ktab(tab_ccrm, digits = 4,
     caption = "Πίνακας Δ5.1 — Σύγκριση CRM (μη περιορισμένη) vs CCRM (rad ≥ 0).")
```

```{r ext-ccrm-facts, include=FALSE}
d5_negcoef <- sum(coef(model_rad) < 0)
d5_negpred <- sum(yhat_rad_crm < 0)
```

#### Σχολιασμός Δ5

* Στο μοντέλο εύρους της CRM, **`r d5_negcoef`**
  `r if (d5_negcoef == 1) "συντελεστής είναι αρνητικός" else "συντελεστές είναι αρνητικοί"`, αλλά οι
  προβλεπόμενες τιμές rad είναι αρνητικές σε **`r d5_negpred`** μόνο ημέρες — δηλαδή η μη
  περιορισμένη CRM παράγει ήδη `r if (d5_negpred == 0) "100%" else ""` έγκυρα διαστήματα εδώ.
* Ο περιορισμός $\hat{\text{rad}} \ge 0$ είναι επομένως **μη-δεσμευτικός σε επίπεδο πρόβλεψης**
  (0 αρνητικά προβλεπόμενα rad), αλλά **δεσμευτικός σε επίπεδο συντελεστών**: η NNLS μηδενίζει
  9 από τους 16 συντελεστές. Η συνέπεια φαίνεται στον Πίνακα Δ5.1: η CCRM παράγει **~17%
  ευρύτερα διαστήματα από τα παρατηρούμενα** (Efficiency: CRM 1.070, CCRM 1.171 — δηλαδή ~9.5%
  ευρύτερα από τη CRM) με ελαφρώς χειρότερη ακρίβεια ορίων, και η
  υψηλότερη κάλυψή της είναι **μηχανικό παρεπόμενο του μεγαλύτερου πλάτους** (trade-off
  κάλυψης–ακρίβειας), όχι κέρδος ακρίβειας. Το πρακτικό συμπέρασμα: εδώ η CRM επαρκεί· σε
  δείγματα όπου η CRM θα παραβίαζε το rad ≥ 0, η εγγύηση εγκυρότητας της CCRM γίνεται το
  κρίσιμο πλεονέκτημα που δικαιολογεί το κόστος αυτό.

## Δ6. Εύρωστη Συμπερασματολογία & Διαγνωστικοί Έλεγχοι Χρονοσειράς {#d6}

Επειδή η A5 εντόπισε **ετεροσκεδαστικότητα** (Cook-Weisberg score test, $p \approx 10^{-6}$),
επαναϋπολογίζουμε
τα p-values με **εύρωστους** εκτιμητές διακύμανσης: HC3 (White) για ετεροσκεδαστικότητα και
Newey-West (HAC) για ετεροσκεδαστικότητα + αυτοσυσχέτιση.

```{r ext-robust}
ct_ols <- summary(lm_step)$coefficients
ct_hc3 <- lmtest::coeftest(lm_step, vcov. = sandwich::vcovHC(lm_step, type = "HC3"))
ct_hac <- lmtest::coeftest(lm_step, vcov. = sandwich::NeweyWest(lm_step, lag = 5, prewhite = FALSE))
rob <- data.frame(
  Μεταβλητή   = sub("\\(Intercept\\)", "Σταθερά", rownames(ct_ols)),
  Συντελεστής = round(ct_ols[, "Estimate"], 4),
  `p_OLS`     = signif(ct_ols[, "Pr(>|t|)"], 2),
  `p_HC3`     = signif(ct_hc3[, "Pr(>|t|)"], 2),
  `p_HAC`     = signif(ct_hac[, "Pr(>|t|)"], 2),
  check.names = FALSE)
ktab(rob, digits = 4, row.names = FALSE,
     caption = "Πίνακας Δ6.1 — Εύρωστη συμπερασματολογία: p-values OLS vs HC3 vs Newey-West HAC.")
```

```{r ext-diagnostics}
res <- as.numeric(resid(lm_step))
cat("Ljung-Box (αυτοσυσχέτιση καταλοίπων, lag 10):\n")
print(Box.test(res, lag = 10, type = "Ljung-Box"))

# ARCH-LM (δεσμευμένη ετεροσκεδαστικότητα - ARCH effects), χειροκίνητα:
p_arch <- 5; emb <- embed(res^2, p_arch + 1)
arch_fit <- lm(emb[, 1] ~ emb[, -1])
arch_LM  <- nrow(emb) * summary(arch_fit)$r.squared
cat(sprintf("\nARCH-LM (lag %d): LM = %.1f, df = %d, p = %.3g\n",
            p_arch, arch_LM, p_arch, pchisq(arch_LM, p_arch, lower.tail = FALSE)))

cat("\nADF test (H0: μοναδιαία ρίζα / μη στασιμότητα):\n")
print(suppressWarnings(tseries::adf.test(Y_classical)))
cat("\nKPSS test (H0: στασιμότητα):\n")
print(suppressWarnings(tseries::kpss.test(Y_classical)))
```

```{r ext-diag-facts, include=FALSE}
d6_lb   <- Box.test(res, lag = 10, type = "Ljung-Box")$p.value
d6_arch <- pchisq(nrow(embed(res^2, 6)) * summary(lm(embed(res^2,6)[,1] ~ embed(res^2,6)[,-1]))$r.squared, 5, lower.tail = FALSE)
d6_adf  <- suppressWarnings(tseries::adf.test(Y_classical)$p.value)
d6_nrob <- sum(ct_ols[-1, "Pr(>|t|)"] < 0.05) - sum(ct_hac[-1, "Pr(>|t|)"] < 0.05)
```

#### Σχολιασμός Δ6

* **Εύρωστα p-values:** Παρά την ετεροσκεδαστικότητα, τα συμπεράσματα είναι **σταθερά**:
  η αλλαγή από OLS σε HAC μεταβάλλει το πλήθος σημαντικών συντελεστών (α=0.05) κατά
  `r abs(d6_nrob)` — οι βαρύτερες μετοχές παραμένουν ισχυρά σημαντικές με εύρωστους εκτιμητές
  (lag = 5 ≈ μία εβδομάδα συναλλαγών· ο αυτόματος κανόνας Newey-West δίνει ~7, με πρακτικά
  ταυτόσημα p-values).
* **Ljung-Box** (p = `r signif(d6_lb, 3)`): `r if (d6_lb < 0.05) "υπάρχει στατιστικά σημαντική αυτοσυσχέτιση καταλοίπων (αναμενόμενη σε ημερήσιες σειρές· δικαιολογεί τους HAC εκτιμητές)" else "δεν εντοπίζεται σημαντική αυτοσυσχέτιση καταλοίπων"`.
* **ARCH-LM** (p = `r signif(d6_arch, 3)`): `r if (d6_arch < 0.05) "ισχυρές ARCH επιδράσεις — δεσμευμένη ετεροσκεδαστικότητα (volatility clustering), που δικαιολογεί μοντέλα τύπου GARCH ως μελλοντική επέκταση" else "δεν εντοπίζονται ARCH επιδράσεις"`.
* **Στασιμότητα:** Το ADF απορρίπτει τη μοναδιαία ρίζα (p `r if (d6_adf <= 0.01) "< 0.01" else paste("=", signif(d6_adf, 3))`,
  στο όριο αναφοράς του ελέγχου) και το KPSS δεν απορρίπτει τη στασιμότητα (p > 0.10) — οι
  αποδόσεις είναι **στάσιμες**, προϋπόθεση εγκυρότητας της παλινδρόμησης (σε αντίθεση με τις
  μη-στάσιμες τιμές).

## Δ7. Σταθερότητα Εκτός Δείγματος (Out-of-Sample) {#d7}

**Σημαντική διευκρίνιση:** Η παλινδρόμηση είναι **σύγχρονη** — η απόδοση του DIA την ημέρα $t$
ερμηνεύεται από τις αποδόσεις των μετοχών την **ίδια** ημέρα $t$. Επειδή ο DIA είναι (κατά
κατασκευή) σχεδόν ένα σταθμισμένο καλάθι αυτών των μετοχών, αυτό αποτελεί **ανακατασκευή του
καλαθιού, ΟΧΙ πρόβλεψη**. Το out-of-sample $R^2$ εδώ ελέγχει τη **σταθερότητα της ερμηνευτικής
σχέσης** (απουσία overfitting) σε χρονολογικά μεταγενέστερα δεδομένα — δεν αποτελεί ισχυρισμό
προβλεψιμότητας. Χωρίζουμε χρονολογικά (χωρίς ανακάτεμα) σε **80% train / 20% test**.

```{r ext-oos}
n_obs2 <- length(Y_classical); cut <- floor(0.8 * n_obs2)
tr <- seq_len(cut); te <- (cut + 1):n_obs2
oos_one <- function(Y, X) {
  d <- data.frame(Y = Y, X)
  m <- lm(Y ~ ., data = d[tr, ]); ph <- predict(m, newdata = d[te, ])
  sse <- sum((Y[te] - ph)^2); sst <- sum((Y[te] - mean(Y[tr]))^2)
  c(R2 = 1 - sse / sst, RMSE = sqrt(mean((Y[te] - ph)^2)), MAE = mean(abs(Y[te] - ph)))
}
oos <- rbind(`Κλασική`      = oos_one(Y_classical, X_classical),
             `Διάστημα mid` = oos_one(Y_mid, X_mid),
             `Διάστημα rad` = oos_one(Y_rad, X_rad))
ktab(oos, digits = 4,
     caption = "Πίνακας Δ7.1 — Επίδοση εκτός δείγματος (χρονολογικό 80/20 split).")
```

```{r ext-oos-plot, fig.height=4, fig.cap="Σύγχρονη ανακατασκευή του DIA εκτός δείγματος (expanding window): ανακατασκευασμένες vs πραγματικές τιμές."}
dcl <- data.frame(Y = Y_classical, X_classical)
pred_ew <- vapply(cut:(n_obs2 - 1), function(i) {
  m <- lm(Y ~ ., data = dcl[seq_len(i), ])
  as.numeric(predict(m, newdata = dcl[i + 1, , drop = FALSE]))
}, numeric(1))
ew_idx <- (cut + 1):n_obs2
ew_df  <- data.frame(Actual = Y_classical[ew_idx], Predicted = pred_ew)
ew_rmse <- sqrt(mean((ew_df$Actual - ew_df$Predicted)^2))
ggplot(ew_df, aes(Actual, Predicted)) +
  geom_point(alpha = 0.30, colour = "#0072B2", size = 0.8) +
  geom_abline(slope = 1, intercept = 0, colour = "#D55E00", linetype = 2) +
  labs(title = sprintf("Δ7.1 — Σύγχρονη ανακατασκευή εκτός δείγματος: RMSE = %.4f", ew_rmse),
       x = "Πραγματική απόδοση DIA", y = "Ανακατασκευασμένη απόδοση DIA") +
  theme_paper()
```

```{r ext-lagged}
# το ίδιο σχήμα, αλλά με πραγματική υστέρηση 1 ημέρας (X_{t-1} -> Y_t): γνήσια πρόβλεψη
dlag  <- data.frame(Y = Y_classical[-1], X_classical[-nrow(X_classical), ])
nL    <- nrow(dlag); cutL <- floor(0.8 * nL)        # δικό του 80/20 split (n-1 γραμμές)
trL   <- seq_len(cutL); teL <- (cutL + 1):nL
m_lag <- lm(Y ~ ., data = dlag[trL, ])
ph_lag <- predict(m_lag, newdata = dlag[teL, ])
oos_r2_lag <- 1 - sum((dlag$Y[teL] - ph_lag)^2) / sum((dlag$Y[teL] - mean(dlag$Y[trL]))^2)
cat("OOS R² με ΓΝΗΣΙΑ υστέρηση 1 ημέρας (πραγματική πρόβλεψη):", round(oos_r2_lag, 3), "\n")
```

```{r ext-oos-facts, include=FALSE}
d7_r2     <- oos["Κλασική", "R2"]
d7_r2_lag <- oos_r2_lag
```

#### Σχολιασμός Δ7

* **Σταθερότητα (σύγχρονη):** Το κλασικό μοντέλο διατηρεί υψηλό out-of-sample $R^2$ =
  **`r round(d7_r2, 3)`** στο μεταγενέστερο 20% — η ερμηνευτική σχέση είναι **σταθερή και δεν
  οφείλεται σε overfitting**. Τα μοντέλα `mid` δίνουν σχεδόν ταυτόσημη επίδοση.^[Το OOS $R^2$ του
  `rad` (Πίνακας Δ7.1) εμφανίζεται υψηλότερο από το εντός-δείγματος $R^2$ = 0.79· αυτό δεν είναι
  αντίφαση αλλά τεχνούργημα του δείκτη αναφοράς: το `rad` είναι σχεδόν πάντα θετική σειρά χαμηλής
  διακύμανσης, οπότε ο μέσος του train-set αποτελεί ασθενή benchmark και διογκώνει το OOS $R^2$.]
  Όμως, όπως τονίστηκε, αυτό είναι **ανακατασκευή του καλαθιού** (σύγχρονοι παλινδρομητές),
  **όχι πρόβλεψη**.
* **Γνήσια προβλεψιμότητα (έλεγχος υστέρησης):** Όταν επαναλάβουμε το ίδιο σχήμα με **πραγματική
  υστέρηση μίας ημέρας** ($X_{t-1}\to Y_t$), το out-of-sample $R^2$ καταρρέει σε
  **`r round(d7_r2_lag, 3)`** (πρακτικά μηδέν / αρνητικό) — οι ημερήσιες αποδόσεις του DIA **δεν
  είναι προβλέψιμες** από τις χθεσινές αποδόσεις των μετοχών, σύμφωνα με την υπόθεση
  αποτελεσματικής αγοράς. Το υψηλό σύγχρονο $R^2$ αντανακλά αποκλειστικά τη λογιστική ταυτότητα
  «δείκτης ≈ καλάθι συστατικών», όχι προβλεπτική ικανότητα.

## Δ8. Πολυπαραγοντικό Δομικό Υπόδειγμα (SEM) {#d8}

Επεκτείνουμε το μινιμαλιστικό SEM της B5 σε **τέσσερις λανθάνοντες κλαδικούς παράγοντες**
(Tech, Fin, Comm, Health), καθένας με 3 δείκτες, που μαζί ερμηνεύουν το κέντρο της απόδοσης του
DIA. Χρησιμοποιούμε τον **εύρωστο εκτιμητή MLR**.

```{r ext-sem-multi}
# Σε ποσοστιαίες αποδόσεις (×100) για αριθμητική ευστάθεια του εκτιμητή.
sem_data2 <- data.frame(Y_mid = Y_mid, X_mid) * 100
model2 <- '
  Tech   =~ NVDA + AAPL + MSFT
  Fin    =~ BAC + JPM + V
  Comm   =~ GOOGL + META + NFLX
  Health =~ LLY + JNJ + UNH
  Y_mid ~ Tech + Fin + Comm + Health
'
fit2  <- tryCatch(suppressWarnings(lavaan::sem(model2, data = sem_data2, estimator = "MLR")),
                  error = function(e) NULL)
conv2 <- !is.null(fit2) && isTRUE(lavaan::lavInspect(fit2, "converged"))
# έλεγχος παραδεκτότητας (όχι μόνο σύγκλισης): Heywood case (αρνητική εκτιμώμενη
# διακύμανση) ή τυποποιημένος συντελεστής > 1 (αδύνατος) -> μη παραδεκτή λύση.
neg_var2 <- NA; max_std2 <- NA; adm2 <- FALSE
if (conv2) {
  pev      <- lavaan::parameterEstimates(fit2)
  neg_var2 <- any(pev$op == "~~" & pev$lhs == pev$rhs & pev$est < 0)
  ss2      <- lavaan::standardizedSolution(fit2)
  max_std2 <- max(abs(ss2$est.std[ss2$op == "~"]))
  adm2     <- !neg_var2 && max_std2 <= 1.0001
}
if (conv2) {
  fm2 <- lavaan::fitMeasures(fit2, c("cfi", "tli", "rmsea", "srmr", "chisq", "df"))
  ktab(data.frame(Δείκτης = names(fm2), Τιμή = round(as.numeric(fm2), 3), check.names = FALSE),
       caption = "Πίνακας Δ8.1 — Μέτρα προσαρμογής πολυπαραγοντικού SEM (MLR).", row.names = FALSE)
  if (!adm2) cat("\nΠΡΟΣΟΧΗ — ΜΗ ΠΑΡΑΔΕΚΤΗ ΛΥΣΗ (Heywood case):",
                 if (isTRUE(neg_var2)) "αρνητική εκτιμώμενη διακύμανση·" else "",
                 sprintf("μέγιστος τυποπ. δομικός συντελεστής = %.2f (> 1).\n", max_std2))
} else {
  fm2 <- NULL
  cat("Το πολυπαραγοντικό SEM ΔΕΝ συνέκλινε: πρόβλημα ταυτοποίησης — βλ. σχολιασμό.\n")
}
```

```{r ext-sem-struct}
if (conv2) {
  pe2 <- lavaan::standardizedSolution(fit2)
  struct <- pe2[pe2$op == "~", c("rhs", "est.std", "pvalue")]
  names(struct) <- c("Παράγοντας", "Τυποπ. συντελεστής", "p-value")
  ktab(struct, digits = 3, row.names = FALSE,
       caption = "Πίνακας Δ8.2 — Δομικοί συντελεστές: κέντρο DIA ανά κλαδικό παράγοντα.")
} else {
  cat("(Δεν εμφανίζονται δομικοί συντελεστές — το μοντέλο δεν συνέκλινε.)\n")
}
```

```{r ext-sem-facts, include=FALSE}
d8_conv <- conv2
d8_cfi  <- if (conv2) fm2[["cfi"]] else NA_real_
```

#### Σχολιασμός Δ8

* **Παραδεκτότητα της λύσης:** `r if (!isTRUE(conv2)) "Το μοντέλο **δεν συγκλίνει**." else if (!isTRUE(adm2)) paste0("Αν και ο εκτιμητής επιστρέφει αριθμητική σύγκλιση (CFI = ", round(d8_cfi, 3), "), η λύση είναι **μη παραδεκτή — Heywood case**: ", if (isTRUE(neg_var2)) "εμφανίζεται **αρνητική εκτιμώμενη διακύμανση** (της διαταραχής της δομικής εξίσωσης του Y_mid — μορφή Heywood case) και " else "", "ο τυποποιημένος δομικός συντελεστής φτάνει το **", round(max_std2, 2), " (> 1, μαθηματικά αδύνατο)**. Επομένως οι επιμέρους δομικοί συντελεστές του Πίνακα Δ8.2 **ΔΕΝ είναι ερμηνεύσιμοι** — δεν μπορούμε να πούμε «ποιος κλάδος επηρεάζει περισσότερο».") else paste0("Η λύση είναι παραδεκτή, με CFI = ", round(d8_cfi, 3), ".")`
* **Αιτία — ταυτοποίηση & πολυσυγγραμμικότητα:** Οι κλαδικοί παράγοντες είναι **έντονα
  συσχετισμένοι** (κοινός παράγοντας αγοράς), γεγονός που — όπως προειδοποιεί η Διάλεξη 16 —
  οδηγεί ακριβώς σε τέτοιες μη παραδεκτές/ασταθείς λύσεις (το συνολικό «μήνυμα αγοράς» μοιράζεται
  ασταθώς μεταξύ συσχετισμένων παραγόντων, παράγοντας συντελεστές > 1 και αρνητικές διακυμάνσεις).
  Πρόκειται για **γνήσιο μεθοδολογικό περιορισμό** του πολυπαραγοντικού SEM σε ισχυρά συσχετισμένα
  χρηματιστηριακά δεδομένα — και είναι ο λόγος που το **μινιμαλιστικό SEM της B5 (ένας παράγοντας)
  είναι η σταθερά ερμηνεύσιμη επιλογή**.

## Δ9. Το rad ως Εκτιμητής Αστάθειας: Parkinson και GARCH {#d9}

Το Μέρος B μεταχειρίζεται το `rad` ως «τη διαστηματική πλευρά» των δεδομένων. Εδώ το
συνδέουμε ρητά με τη χρηματοοικονομική βιβλιογραφία: το κανονικοποιημένο ημι-εύρος είναι
ένας **range-based εκτιμητής αστάθειας** της οικογένειας του @parkinson1980, και η δυναμική
του συγκρίνεται με τη δεσμευμένη αστάθεια ενός GARCH(1,1) [@engle1982; @bollerslev1986].

### Δ9.1 Σύγκριση με τον εκτιμητή του Parkinson

Ο @parkinson1980 έδειξε ότι η ημερήσια διακύμανση εκτιμάται αποδοτικά από το εύρος:
$\hat\sigma^2_{P,t} = \ln^2(H_t/L_t) / (4\ln 2)$. Για μικρές ημερήσιες κινήσεις
$\ln(H/L) \approx (H-L)/L$, οπότε το $\text{rad}_t = (H_t-L_t)/(2C_{t-1})$ είναι, ως προς
κλίμακα, το ίδιο μέγεθος — το επιβεβαιώνουμε εμπειρικά.

```{r ext-parkinson, fig.height=3.8, fig.cap="Το rad του DIA έναντι του εκτιμητή Parkinson: πρακτικά ταυτόσημα (ως προς κλίμακα)."}
dia_ohlc <- prices_list$DIA
sig_park <- sqrt(log(as.numeric(Hi(dia_ohlc)) / as.numeric(Lo(dia_ohlc)))^2 / (4 * log(2)))
# ευθυγράμμιση με το panel (το panel χάνει την 1η μέρα λόγω lag)
park_df <- data.frame(Date = index(dia_ohlc), sig_park = sig_park)
park_df <- park_df[match(as.Date(rownames(df_classical)), park_df$Date), ]
d9_cor_park <- cor(park_df$sig_park, Y_rad)

ggplot(data.frame(park = park_df$sig_park, rad = Y_rad), aes(park, rad)) +
  geom_point(alpha = 0.15, colour = "#0072B2", size = 0.7) +
  geom_smooth(method = "lm", se = FALSE, colour = "#D55E00", linewidth = 0.5) +
  labs(title = sprintf("Δ9.1 — rad vs Parkinson: r = %.4f", d9_cor_park),
       x = "Εκτιμητής Parkinson (ημερήσιο σ)", y = "rad (κανονικοποιημένο ημι-εύρος)") +
  theme_paper()
```

#### Σχολιασμός Δ9.1

* Η συσχέτιση rad–Parkinson είναι **r = `r round(d9_cor_park, 4)`** — πρακτικά ταύτιση. Το
  `rad` της διαστηματικής αναπαράστασης **είναι** ο εκτιμητής αστάθειας του Parkinson (με
  διαφορετική κανονικοποίηση: $C_{t-1}$ αντί για $L_t$ στον παρονομαστή, και σταθερά κλίμακας
  $1/\sqrt{\ln 2} \approx 1.20$ — εξ ου και ο εμπειρικός λόγος $\sigma_P/\text{rad} \approx 1.20$).
  Η διαστηματική
  προσέγγιση του Μέρους B αποκτά έτσι άμεση θεωρητική θεμελίωση στη βιβλιογραφία
  range-based volatility· ο εκτιμητής των @garmanklass1980 αποτελεί το OHLC-βελτιωμένο
  ανάλογο και φυσική μελλοντική επέκταση.

### Δ9.2 GARCH(1,1) και σύγκριση με το rad

Η Δ6 τεκμηρίωσε ισχυρές ARCH επιδράσεις (LM p < 0.001) και τόσο η Γ3 όσο και η B2
παραπέμπουν σε GARCH ως το ορθό δυναμικό μοντέλο αστάθειας. Το προσαρμόζουμε εδώ. Το
`tseries::garch` προσαρμόζει υπόδειγμα **μηδενικού μέσου**· η μέση ημερήσια απόδοση του DIA
(≈ 0.0004) είναι αμελητέα, οπότε αυτό δεν επηρεάζει ουσιαστικά την εκτίμηση της αστάθειας.

```{r ext-garch, fig.height=3.8, fig.cap="Δεσμευμένη αστάθεια GARCH(1,1) του DIA και κανονικοποιημένο ημι-εύρος rad."}
# GARCH(1,1) στις ποσοστιαίες αποδόσεις (x100 για αριθμητική ευστάθεια του optimizer)
r_pct <- Y_classical * 100
g_fit <- tryCatch(suppressWarnings(tseries::garch(r_pct, order = c(1, 1), trace = FALSE)),
                  error = function(e) NULL)
if (!is.null(g_fit)) {
  co <- coef(g_fit)                       # a0 (omega), a1 (ARCH), b1 (GARCH)
  sig_g <- as.numeric(fitted(g_fit)[, 1]) / 100   # conditional sigma, πίσω σε απλές μονάδες
  d9_persist <- unname(co["a1"] + co["b1"])
  d9_cor_garch <- cor(sig_g, Y_rad, use = "complete.obs")
  # Ljung-Box στα τυποποιημένα τετραγωνισμένα κατάλοιπα: απορρόφησε το ARCH;
  z <- na.omit(residuals(g_fit))
  d9_lb_g <- Box.test(z^2, lag = 10, type = "Ljung-Box")$p.value
  cat(sprintf("GARCH(1,1): omega=%.4f  alpha=%.3f  beta=%.3f  (a+b=%.3f)\n",
              co["a0"], co["a1"], co["b1"], d9_persist))
  cat(sprintf("cor(sigma_t, rad_t) = %.3f   Ljung-Box z^2 (lag 10): p = %.3f\n",
              d9_cor_garch, d9_lb_g))
  gd <- data.frame(Date = as.Date(rownames(df_classical)),
                   `GARCH σ` = sig_g, rad = Y_rad, check.names = FALSE)
  gd_long <- rbind(data.frame(Date = gd$Date, value = gd$`GARCH σ`, Σειρά = "GARCH σ_t"),
                   data.frame(Date = gd$Date, value = gd$rad,       Σειρά = "rad_t"))
  print(
    ggplot(gd_long, aes(Date, value, colour = Σειρά)) +
      geom_line(linewidth = 0.3, alpha = 0.85, na.rm = TRUE) +
      scale_colour_manual(values = c("GARCH σ_t" = "#D55E00", "rad_t" = "#56B4E9")) +
      labs(title = "Δ9.2 — Δεσμευμένη αστάθεια GARCH vs rad (DIA)",
           x = NULL, y = "Ημερήσια αστάθεια", colour = NULL) +
      theme_paper() + theme(legend.position = "top")
  )
} else {
  d9_persist <- NA; d9_cor_garch <- NA; d9_lb_g <- NA
  cat("Το GARCH(1,1) δεν συνέκλινε στο δείγμα - αναφέρεται ως περιορισμός.\n")
}
```

#### Σχολιασμός Δ9.2

* `r if (!is.null(g_fit)) paste0("Το GARCH(1,1) εκτιμά **επιμονή αστάθειας α+β = ", round(d9_persist, 3), "** — τυπική τιμή για ημερήσιες αποδόσεις δεικτών (ισχυρό volatility clustering, κοντά στη μονάδα αλλά στάσιμο). Τα τυποποιημένα κατάλοιπα δεν εμφανίζουν πλέον ARCH δομή (Ljung-Box στα z² p = ", signif(d9_lb_g, 2), ") — το μοντέλο απορρόφησε την ετεροσκεδαστικότητα που τεκμηρίωσε η Δ6.") else "Το μοντέλο δεν συνέκλινε — αναφέρεται ως περιορισμός."`
* **Σύνδεση με το rad:** η συσχέτιση της δεσμευμένης αστάθειας $\sigma_t$ με το
  $\text{rad}_t$ είναι **`r if (!is.null(g_fit)) round(d9_cor_garch, 3) else NA`**. Οι δύο
  σειρές παρακολουθούν τον ίδιο κοινό κύκλο αστάθειας (2022, Αύγ 2024, Απρ 2025), με το
  GARCH να δίνει την **εξομαλυμένη/επίμονη** συνιστώσα και το rad την **ημερήσια
  πραγματοποιημένη** — δύο συμπληρωματικές όψεις: το rad είναι θορυβώδης αλλά άμεσος
  (range-based) εκτιμητής, το GARCH φιλτραρισμένη δυναμική πρόβλεψη. Σημειώνεται ότι
  πρόκειται για **σύγχρονη συν-κίνηση**, όχι αξιολόγηση προβλεπτικής ικανότητας.

## Δ10. Χρονική Σταθερότητα: Rolling Window και Υποπερίοδοι {#d10}

Η Γ3 αναγνώρισε ως περιορισμό τον **στατικό χρονικό ορίζοντα**. Εδώ ποσοτικοποιούμε τη
χρονική μεταβλητότητα της σχέσης: κυλιόμενο παράθυρο 250 ημερών (≈ 1 έτος συναλλαγών)
για το R² και τους συντελεστές, και σύγκριση των δύο μεγάλων υποπεριόδων.

```{r ext-rolling, fig.height=4.6, fig.cap="Κυλιόμενο (250 ημερών) R² του κλασικού μοντέλου και κυλιόμενοι συντελεστές των JPM, V, HD."}
dates_cl <- as.Date(rownames(df_classical))
dat_cl   <- data.frame(Y = Y_classical, X_classical)
win <- 250
idx_end <- win:nrow(dat_cl)
# ένα lm ανά παράθυρο (~1000 προσαρμογές, δευτερόλεπτα)
roll <- vapply(idx_end, function(i) {
  m <- lm(Y ~ ., data = dat_cl[(i - win + 1):i, ])
  c(r2 = summary(m)$r.squared, coef(m)[c("JPM", "V", "HD")])
}, numeric(4))
roll_df <- data.frame(Date = dates_cl[idx_end], t(roll))
names(roll_df) <- c("Date", "R2", "JPM", "V", "HD")
roll_long <- reshape(roll_df, direction = "long", varying = c("R2","JPM","V","HD"),
                     v.names = "value", times = c("R2","JPM","V","HD"),
                     timevar = "Μέγεθος")
roll_long$Μέγεθος <- factor(roll_long$Μέγεθος,
                            levels = c("R2", "JPM", "V", "HD"),
                            labels = c("Κυλιόμενο R²", "β JPM", "β V", "β HD"))
ggplot(roll_long, aes(Date, value)) +
  geom_line(colour = "#0072B2", linewidth = 0.4) +
  facet_wrap(~ Μέγεθος, ncol = 2, scales = "free_y") +
  labs(title = "Δ10.1 — Κυλιόμενη (250 ημ.) εκτίμηση: R² και συντελεστές",
       x = NULL, y = NULL) +
  theme_paper()
```

```{r ext-subperiods}
# υποπερίοδοι: 2021-2022 (πληθωρισμός/bear) vs 2023-2025 (AI rally κ.ε.)
cutd <- as.Date("2023-01-01")
sp <- function(rows) {
  m1 <- lm(Y ~ ., data = data.frame(Y = Y_classical, X_classical)[rows, ])
  m2 <- lm(Y ~ ., data = data.frame(Y = Y_rad, X_rad)[rows, ])
  c(`n ημέρες`   = sum(rows),
    `R² κλασικό` = summary(m1)$r.squared,
    `R² rad`     = summary(m2)$r.squared,
    `β JPM`      = unname(coef(m1)["JPM"]))
}
sub_tab <- rbind(`2021–2022 (bear/πληθωρισμός)` = sp(dates_cl <  cutd),
                 `2023–2025 (AI rally κ.ε.)`    = sp(dates_cl >= cutd))
ktab(sub_tab, digits = 3,
     caption = "Πίνακας Δ10.1 — Υποπερίοδοι: μέγεθος, R² (κλασικό και rad), συντελεστής JPM.")
```

```{r ext-rolling-facts, include=FALSE}
d10_r2_rng  <- range(roll_df$R2)
d10_rad_gap <- abs(sub_tab[1, "R² rad"] - sub_tab[2, "R² rad"])
```

#### Σχολιασμός Δ10

* Το κυλιόμενο R² κινείται μεταξύ **`r round(d10_r2_rng[1], 2)`** και
  **`r round(d10_r2_rng[2], 2)`**: η ερμηνευτική ισχύς του καλαθιού είναι διαχρονικά υψηλή
  αλλά όχι σταθερή — οι συντελεστές (π.χ. JPM) μετατοπίζονται αισθητά μεταξύ καθεστώτων,
  επιβεβαιώνοντας με στοιχεία τον περιορισμό της Γ3 περί στατικού ορίζοντα.
* Στις υποπερίοδοι (Πίνακας Δ10.1), το **R² του rad** διαφέρει μόλις κατά
  **`r round(d10_rad_gap, 2)`** μεταξύ 2021–22 και 2023–25.
  `r if (d10_rad_gap < 0.05) "Η σταθερότητα αυτή είναι αξιοσημείωτη: ο κοινός παράγοντας ενδοημερήσιας αστάθειας παρέμεινε εξίσου ισχυρός και στα δύο καθεστώτα του δείγματός μας — η εξάρτηση από την περίοδο για την οποία προειδοποιεί η εκφώνηση (FAQ) δεν εκδηλώνεται σε αυτή την κλίμακα υποδιαίρεσης. Πιθανή εξήγηση: και οι δύο υποπερίοδοι περιέχουν επεισόδια υψηλής αστάθειας (2022 bear· Αύγ 2024 / Απρ 2025), οπότε καμία δεν είναι πραγματικά «ήρεμη»." else "Η διαφορά αυτή αποτυπώνει την εξάρτηση από την περίοδο για την οποία προειδοποιεί η εκφώνηση (FAQ): σε ηρεμότερες αγορές ο κοινός παράγοντας αστάθειας εξασθενεί."`

## Δ11. Αβεβαιότητα Εκτιμήσεων: Block Bootstrap και Time-Series CV {#d11}

Τα R² των βασικών μοντέλων αναφέρονται ως σημειακές τιμές. Εδώ ποσοτικοποιούμε την
αβεβαιότητά τους με **moving-block bootstrap** [@kunsch1989] — τα μπλοκ (μήκους 22 ημερών
≈ 1 μήνας συναλλαγών) διατηρούν την αυτοσυσχέτιση/volatility clustering εντός μπλοκ — και
επεκτείνουμε τον έλεγχο του Δ7 σε **5 διαδοχικά χρονικά folds**.

```{r ext-bootstrap}
set.seed(1125886)
block_boot_r2 <- function(Y, X, B = 1000, l = 22) {
  n <- length(Y); nb <- ceiling(n / l)
  vapply(seq_len(B), function(b) {
    starts <- sample.int(n - l + 1, nb, replace = TRUE)
    idx <- as.vector(outer(0:(l - 1), starts, "+"))[1:n]   # συρραφή μπλοκ
    d <- data.frame(Y = Y[idx], X[idx, ])
    summary(lm(Y ~ ., data = d))$r.squared
  }, numeric(1))
}
bb_cl  <- block_boot_r2(Y_classical, X_classical)
bb_rad <- block_boot_r2(Y_rad, X_rad)
ci <- function(v) quantile(v, c(0.025, 0.975))
boot_tab <- rbind(
  `Κλασικό R²` = c(Εκτίμηση = summary(lm(Y ~ ., data.frame(Y = Y_classical, X_classical)))$r.squared,
                   ci(bb_cl)),
  `rad R²`     = c(Εκτίμηση = summary(lm(Y ~ ., data.frame(Y = Y_rad, X_rad)))$r.squared,
                   ci(bb_rad)))
colnames(boot_tab) <- c("Εκτίμηση", "2.5%", "97.5%")
ktab(boot_tab, digits = 3,
     caption = "Πίνακας Δ11.1 — Moving-block bootstrap: 95\\% διαστήματα εμπιστοσύνης (B = 1000, l = 22).")
```

```{r ext-tscv}
# 5 expanding-origin folds: train έως 60..80%, test το επόμενο 5% (σύγχρονη ανακατασκευή,
# ίδια ειλικρινής ανάγνωση με το Δ7 - ΟΧΙ ισχυρισμός πρόβλεψης)
n <- length(Y_classical)
origins <- floor(n * seq(0.60, 0.80, by = 0.05))
cv_r2 <- vapply(origins, function(cutp) {
  test <- (cutp + 1):min(cutp + floor(0.05 * n), n)
  d <- data.frame(Y = Y_classical, X_classical)
  m <- lm(Y ~ ., data = d[seq_len(cutp), ])
  ph <- predict(m, newdata = d[test, ])
  1 - sum((Y_classical[test] - ph)^2) /
      sum((Y_classical[test] - mean(Y_classical[seq_len(cutp)]))^2)
}, numeric(1))
cv_tab <- data.frame(Fold = seq_along(origins),
                     `Τέλος train` = format(as.Date(rownames(df_classical))[origins]),
                     `OOS R²` = round(cv_r2, 3), check.names = FALSE)
ktab(cv_tab, digits = 3, row.names = FALSE,
     caption = "Πίνακας Δ11.2 — Expanding-origin CV (5 folds): σύγχρονη ανακατασκευή εκτός δείγματος.")
```

```{r ext-boot-facts, include=FALSE}
d11_ci_cl  <- ci(bb_cl);  d11_ci_rad <- ci(bb_rad)
d11_cv_m   <- mean(cv_r2); d11_cv_sd <- sd(cv_r2)
```

#### Σχολιασμός Δ11

* **Bootstrap:** Το 95% διάστημα για το κλασικό R² είναι
  [**`r round(d11_ci_cl[1], 3)`**, **`r round(d11_ci_cl[2], 3)`**] και για το rad R²
  [**`r round(d11_ci_rad[1], 3)`**, **`r round(d11_ci_rad[2], 3)`**] — στενά διαστήματα
  που δείχνουν ότι τα σημειακά R² δεν είναι προϊόν δειγματοληπτικού θορύβου, ακόμη και
  όταν σεβαστούμε την εξάρτηση της χρονοσειράς (μπλοκ αντί για ανεξάρτητες παρατηρήσεις).
  (Το bootstrap του R², φραγμένου στο $[0,1]$, μπορεί να δίνει ελαφρώς ασύμμετρα διαστήματα·
  εδώ η μεροληψία είναι αμελητέα — οι μέσες bootstrap τιμές 0.887/0.783 σχεδόν συμπίπτουν με
  τα σημειακά 0.885/0.790.)
* **Time-series CV:** Στα 5 διαδοχικά folds το εκτός-δείγματος R² (σύγχρονη ανακατασκευή)
  είναι **`r round(d11_cv_m, 3)` ± `r round(d11_cv_sd, 3)`** — η σταθερότητα του Δ7 δεν
  εξαρτάται από ένα συγκεκριμένο σημείο διαχωρισμού.

## Παράρτημα Αναπαραγωγιμότητας {#repro}

Η μελέτη είναι πλήρως αναπαραγώγιμη: (α) σπόρος τυχαιότητας `set.seed(1125886)` (= ΑΜ
φοιτητή) σε όλα τα στοχαστικά βήματα· (β) τα δεδομένα (Yahoo Finance, 16 tickers OHLC,
04/01/2021–30/12/2025) συνοδεύουν το `.Rmd` ως τοπικό στιγμιότυπο CSV στον φάκελο
`data/`, ώστε το knit να μην εξαρτάται από το δίκτυο· (γ) οι εξαρτήσεις ανάλυσης
εγκαθίστανται αυτόματα από το setup chunk. Το υπολογιστικό περιβάλλον:

```{r session-info, size="footnotesize"}
sessionInfo()
```

---

# Βιβλιογραφία {-}

::: {#refs}
:::
